ACORDAO-COMPLETO-2346338

ACÓRDÃO 1788/2019 ATA 28/2019 - PLENÁRIO

VISTOS, relatados e discutidos estes autos de tomada de contas especial instaurada em razão de irregularidades no Convênio MTur 720/2007, Siafi  620043, celebrado entre o Ministério do Turismo e o Município de Sorriso/MT para a elaboração de Plano Diretor de Desenvolvimento Turístico de Sorriso/MT, 
ACORDAM os Ministros do Tribunal de Contas da União, reunidos em sessão do Plenário, ante as razões expostas pelo Relator, em:
	9.1. julgar irregulares, com fundamento nos arts. 1º, inc. I, 16, inc. III, alíneas "b" e "c", 19 e 23, inc. III, alínea "a" da Lei 8.443/1992, as contas do sr. Dilceu Rossato, do Instituto Brasileiro de Ciências e Direito do Turismo - IBCDTur, do sr. Rui Aurélio de Lacerda Badaró e do sr. Ricarte de Freitas Júnior, condenando-os solidariamente ao pagamento dos valores a seguir especificados, com a fixação do prazo de quinze dias, a contar do recebimento da respectiva notificação, para comprovarem perante o Tribunal, na forma prevista no art. 214, inc. III, alínea "a" do Regimento Interno do TCU, o recolhimento da dívida aos cofres do Tesouro Nacional, atualizada monetariamente e acrescida dos juros de mora, calculada a partir da data abaixo discriminada até aquela do efetivo recolhimento, na forma prevista na legislação em vigor:
Composição do débito
	Valor (R$) 
	Data da ocorrência
	D/C

	500.000,00
	20/2/2008
	D

	15.798,82
	15/9/2010
	C

	9.2. aplicar individualmente multa, no valor de R$ 300.000,00 (trezentos mil reais) , ao sr. Dilceu Rossato, ao Instituto Brasileiro de Ciências e Direito do Turismo - IBCDTur -, ao sr. Rui Aurélio de Lacerda Badaró e ao sr. Ricarte de Freitas Júnior com fundamento no art. 57 da Lei 8.443/1992, fixando-lhes o prazo de 15 (quinze) dias do recebimento da notificação, para que, nos termos do art. 214, inc. III, alínea "a", do Regimento Interno do TCU, comprovem perante este Tribunal o recolhimento aos cofres do Tesouro Nacional dos valores atualizados monetariamente desde a data deste acórdão até aquela do efetivo recolhimento, se forem pagos após o vencimento, na forma da legislação em vigor;
	9.3. declarar o Instituto Brasileiro de Ciências e Direito do Turismo - IBCDTur - inidôneo para participar de licitação na administração pública federal por cinco anos, com fulcro no art. 46 da Lei 8.443/92;
	9.4. autorizar, desde logo, a cobrança judicial das dívidas, caso não atendidas as notificações, com base no art. 28, inc. II, da Lei 8.443/92;
	9.5. autorizar também, com fundamento no art. 26 da Lei 8.443/1992, se requerido, o pagamento da importância devida em até 36 (trinta e seis) parcelas mensais e consecutivas, fixando o prazo de 15 (quinze) dias, a contar do recebimento da notificação, para que seja comprovado, perante este Tribunal, o recolhimento da primeira parcela, e de 30 (trinta) dias, a contar da parcela anterior, para que seja comprovado o recolhimento das demais parcelas, devendo incidir sobre cada valor mensal os devidos acréscimos legais, na forma prevista na legislação vigente, além de alertar que a falta de comprovação do recolhimento de qualquer parcela importará no vencimento antecipado do saldo devedor, nos termos do art. 217 do Regimento Interno do TCU;
	9.6. autuar, para fins de eventual aplicação da sanção prevista no art. 60 da Lei 8.443/1992, processo apartado para examinar a gravidade dos fatos imputados ao sr. Ricarte de Freitas Júnior, devendo a unidade técnica diligenciar a 1ª Vara de Sinop (seção judiciária de Mato Grosso) para que obtenha acesso às provas produzidas no âmbito da ação penal 0001563-26.2017.4.01.3603, sem prejuízo da pesquisa em outras fontes; 
	9.7. encaminhar cópia desta deliberação à Procuradoria da República no Estado do Mato Grosso, nos termos do art. 16, § 3º, da Lei 8.443/92, para adoção das medidas que entender cabíveis.

Tomada de contas especial instaurada diante de irregularidades em convênio que teve por objeto a Elaboração de Plano Diretor de Desenvolvimento Turístico de Sorriso/MT. Análise das alegações de defesa.

Município de Sorriso - MT.

3. Interessados/Responsáveis:
3.1. Interessado: Ministério do Turismo (vinculador) (05.457.283/0001-19)
3.2. Responsáveis: Dilceu Rossato (XXX.602.220-XX); Instituto Brasileiro de Ciências e Direito do Turismo (05.621.140/0001-09); Ricarte de Freitas Júnior (XXX.773.589-XX); Rui Aurélio de Lacerda Badaró (XXX.985.848-XX).

13.1. Ministros presentes: José Mucio Monteiro (Presidente), Walton Alencar Rodrigues, Benjamin Zymler (Relator), Raimundo Carreiro, Ana Arraes, Bruno Dantas e Vital do Rêgo.
13.2. Ministros-Substitutos convocados: Augusto Sherman Cavalcanti e Marcos Bemquerer Costa.
13.3. Ministros-Substitutos presentes: André Luís de Carvalho e Weder de Oliveira.

ACORDAO-COMPLETO-2565191

Acórdão 373/2023 - Plenário

BENJAMIN ZYMLER

Adoto como parte inicial do relatório a instrução elaborada por auditor da Sec/RS (peça 78) , que contou com a anuência dos dirigentes da mencionada unidade técnica (peças 79 e 80) :
"Cuidam os autos de tomada de contas especial instaurada pelo Ministério do Turismo em desfavor dos Srs. Dilceu Rossato (CPF 389.602.220.20) , Rui Aurélio de Lacerda Badaró (CPF 213.985.848.43) e Ricarte de Freitas Júnior (CPF 166.773.589.68) e do Instituto Brasileiro de Ciências e Direito do Turismo - IBCDTur (CNPJ 05.621.140/0001-09) , em razão da não aprovação da prestação de contas do Convênio MTur nº 720/2007, Siafi  620043 (peça 1, p. 73 a 84) , celebrado em 24/12/2007 entre aquele Ministério e a Prefeitura Municipal de Sorriso/MT, que teve por objeto a Elaboração de Plano Diretor de Desenvolvimento Turístico de Sorriso/MT, descrito no Projeto Básico (peça 1, p. 7 a 22) , Plano de Trabalho (peça 1, p. 23 a 31) e Termo de Referência (peça 1, p. 32 a 51) devidamente aprovados (peça 1, p. 53 a 60) .
HISTÓRICO
Conforme disposto na Cláusula Quarta do convênio (peça 1, p. 76 e 77) , foram previstos R$ 600.000,00 para execução do objeto, dos quais R$ 500.000,00 seriam repassados em três parcelas pelo concedente e R$ 100.000,00 corresponderiam à contrapartida.  
Os recursos federais foram transferidos mediante Ordem Bancária 08OB900105, consoante Relação de Ordens Bancárias Externas de 20/2/2008 (peça 1, p. 87) a serem depositados na conta vinculada prevista na Cláusula Quinta do convênio em apreço (peça 1, p. 77) . 
Em consonância com a Cláusula Sexta (peça 1, p.78) , o prazo de vigência do convênio  estipulado foi 30/6/2008, a partir da data de sua assinatura, sendo estabelecido o prazo máximo de 60 (sessenta) dias para apresentação da prestação de contas, a contar do término de vigência. Houve prorrogação "de ofício" ao convênio por meio do OFÍCIO nº 279/2008/CGCV/DGI/SE/MTur, de 3/3/2008 (peça 1, p. 93) , alterando a sua vigência para 27/8/2008. Posteriormente, foi firmado o Primeiro Termo Aditivo (peça 1, p. 115 e 116) prorrogando a vigência até 28/2/2009.
A prestação de contas final foi apresentada pelo ex-Prefeito Dilceu Rossato, em 31/12/2008, conforme OFÍCIO GAPRE Nº 570/2008, de 31/12/2008 (peça 1, p.119 e 120) .
A seguir, o Ministério do Turismo elaborou a Nota Técnica nº 002/2009/DIETU/SNPDTTur/MTur, de 30/4/2009 (peça 1, p. 121 a 131) , a qual, de forma sucinta, analisou a prestação de contas final apresentada e atestou o cumprimento do que foi proposto no Plano de Trabalho, acrescendo que resta à Coordenação-Geral do Convênios / Coordenação de Prestação de Contas analisar o cumprimento da parte financeira executada.
Posteriormente, a Diretoria de Gestão Interna do MTur elaborou a Nota Técnica de Análise nº 555/2009, de 28/10/2009 (peça 1, p. 133 a 137) , que declarou a existência de ressalvas financeiras, as quais deveriam ser objeto de diligência. 
O Sr. Clomir Bedin, prefeito sucessor, encaminhou a documentação solicitada ao Ministério do Turismo mediante o Ofício GP nº 748/2009, de 15/12/2009 (peça 1, p. 140) . O material encaminhado foi objeto de apreciação na Nota Técnica de Reanálise nº 56/2010 (peça 1, p. 141 a 144) , que opinou pela reprovação da prestação de contas apresentada, tendo em vista as irregularidades financeiras constatadas.
Desse modo, foi elaborada a Nota Técnica de Reanálise nº 0017/2011, de 15/1/2012 (peça 1, p. 177 a 181) , que apontou a devolução do valor de R$ 15.798,82,  por parte do Município de Sorriso/MT, em 15/9/2010 (peça 2, p. 81 e 82) . Tal montante refere-se ao rendimento que deveria ter sido auferido pela falta do integral e tempestivo aporte financeiro da contrapartida (peça 1, p. 160) .
Além disso, ficou constatada a irregularidade na qual a entidade contratada, qual seja, o IBCDT, ter sido a mesma que elaborou o Projeto Básico. Ao final, a Nota Técnica opinou pela reprovação da prestação de contas apresentada e apontou um débito a recolher no valor de R$ 493.575,71 (Demonstrativo de Débito, peça 2, p.  83 a 85) .  
Em 29/3/2012, por meio de seus procuradores firmatários (peça 1, p. 201) , o prefeito sucessor encaminhou sua manifestação no sentido de responsabilizar o ex-Prefeito (peça 1, p. 189 a 200) , em resposta ao Despacho de Parcelamento de Débito do Ministério do Turismo (peça 1, p. 185) e Ofício nº 88/2012 CGCV/DGI/SE/MTur, de 3/3/2012 (peça 1, p. 187) . Além disso, o Sr. Clomir Bedin interpôs a Ação de Ressarcimento com Pedido de Liminar de nº 168/2012 perante a 3ª Vara Cível da Comarca de Sorriso-MT (peça 1, p. 202 a 206 e peça 2, p. 1 a 8) .
Ao final, solicitou a abstenção da eventual inscrição do Município de Sorriso/MT na condição de inadimplente perante os sistemas SIAFI/CAUC, uma vez que adotou as medidas legais visando ao resguardo do patrimônio público, em consonância com a Súmula 230 do TCU. 
Em resposta, o Ministério do Turismo emitiu o Despacho para Suspensão de Inadimplência Efetiva em que determinou o registro da suspensão da inadimplência no Siafi e requereu o prosseguimento da Tomada de Contas Especial (peça 2, p. 11) . 
Posteriormente, foi elaborada, em 6/9/2012, a Nota Técnica de Reanálise 322/012 (peça 2, p. 15 a 17) que manteve a reprovação das contas do ex-Prefeito e imputou débito ao mesmo, apontando o aspecto de direcionamento da contratação do IBCDTur, em descumprimento aos preceitos dispostos na Lei 8.666/93. 
O responsável apresentou a sua defesa ao Ministério do Turismo por meio do documento às fls. 33 a 43, da peça 2, o qual foi analisado pela Nota Técnica de Reanálise Financeira Nº 333/2013, de 13/6/2013 (peça 2, p. 45 a 51) , que manteve a reprovação da prestação de contas do ex-Prefeito, com imputação de débito. 
Em 19/11/2014 foi emitido o Relatório de Tomada de Contas Especial nº 636/2014, que concluiu que o ex-Prefeito causou dano ao erário por irregularidade na execução financeira do convênio em apreço, devendo ser responsabilizado pela totalidade dos recursos transferidos pelo   Ministério do Turismo, com inscrição na conta "Diversos Responsáveis Apurados" (peça 2, p. 89 a 94) .
A Controladoria-Geral da União emitiu, em 9/4/2015, o Relatório de Auditoria nº 669/2015 (peça 2, p. 115 a 118) , que concluiu pela impugnação total das despesas do Convênio nº 720/2007, restando o responsável, Sr. Dilceu Rossato, em débito com a Fazenda Nacional, considerando o dano ao erário causado. 
Nesse sentido, o Certificado de Auditoria nº 669/2015 atesta a irregularidade de contas do responsável (peça 2, p. 119) .  O Parecer do Dirigente do Órgão de Controle Interno (peça 2, p. 120) e o Pronunciamento Ministerial (peça 2, p. 127) concluíram no mesmo sentido.
Conforme instrução à peça 3, foi proposto realizar diligência ao Ministério do Turismo para que fossem fornecidas as seguintes informações:
1.1 elementos hábeis para demonstrar a ocorrência das irregularidades comissivas, incluindo:
1.1.1 contratação de autor de projeto básico para execução do serviço objeto da licitação; e
1.1.2 superfaturamento do edital de licitação.
1.2 elementos hábeis para demonstrar a ocorrência do dano, incluindo:
1.2.1 cópia da nota de empenho;
1.2.2 cópia da ordem bancária legível e que permita identificar: favorecido, conta corrente, valor, data do saque e vinculação à nota de empenho;
1.2.3 extrato da conta corrente;
1.2.4 cópia da Nota Fiscal 00011;
1.2.5 cópia do Cheque 850.008; e
1.2.6 todos os documentos disponíveis de liquidação de despesa, referentes à NF 00011
O Ministério do Turismo atendeu ao requerido pelo Ofício 0024/2016-TCU/Secex-RS, de 15/1/2016 (peça 5) , por meio do seu Ofício nº 96/2016/AECI/MTur e anexos (peças 8 a 14) . 
Nova instrução neste processo (peça 15) propôs diligenciar ao Banco do Brasil S.A. solicitando informar, referentemente à conta corrente 27.245-0, Ag. 1.492-3, Banco do Brasil S.A., de titularidade do Município de Sorriso-MT, criada para movimentação dos recursos do Convênio Siafi 620043:
82.1.1.1 cópias, em meio eletrônico, dos cheques 850.001 a 850.010, emitidos para pagamento de obrigações do Município;
82.1.1.2 extrato da conta corrente, em meio eletrônico, incluindo toda movimentação desde a criação da conta. 
Em atenção ao Ofício 1381/2016-TCU/SECEX-RS, de 1º/7/2016 (Peça 17) , reiterado pelo Ofício 1505/2016-TCU/SECEX-RS, de 4/8/2016 (Peça 19) , o Banco do Brasil apresentou a documentação solicitada por meio da documentação constante da peça 21.
Instrução à peça 23 propôs diligência endereçada ao Município de Araçariguama-SP (CPJ 058.993.577.0001-21) solicitando informações acerca do Plano Estratégico de Turismo (PET) daquele município, elaborado em 2006:
79.1.1.1 cópia legível em meio eletrônico do referido PET;
79.1.1.2 cópia legível, em meio eletrônico, do contrato firmado com o Instituto Brasileiro de Ciências e Direito do Turismo (IBCDTur) (CNPJ 05.621.140/0001-09) , para elaboração do referido PET, executado entre Agosto/2006 e Dezembro/2006;
79.1.1.3 informar se o referido PET foi ou está sendo utilizado pelo Município; e
79.1.1.4 informar o valor total de aquisição pelo P	ET.
 Nessa mesma instrução, foi proposta a realização de diligência à Prefeitura Municipal de Sorriso-MT, solicitando informar se o Plano Estratégico de Turismo (PET) de Sorriso-MT, elaborado em 2008, foi ou está sendo utilizado por aquele Município. 
Por fim, também foi proposto diligenciar ao TRF da 1ª Região, Subseção Sinop-MT, para que aquela entidade encaminhasse cópia, em meio eletrônico, do Processo 0001563-26.2017.4.01.3603/MT.
Assim, foram expedidos os ofícios 0363, 0364 e 0365/2017-TCU/SECEX-RS, todos de 3/5/2017 (peças 25 a 27) à Prefeitura Municipal de Sorriso-MT, à Prefeitura Municipal de Araçariguama-SP e à Subseção Judiciária de Sinop-MT, do Tribunal Regional Federal da 1ª Região, respectivamente.
Por meio dos documentos às peças 29 e 30, a Prefeitura Municipal de Araçariguama-SP solicitou prazo adicional de 15 dias para apresentação de sua resposta. Posteriormente, aquele Município apresentou sua resposta pelo documento à peça 37, em 14/6/2017.
O Município de Sorriso-MT apresentou sua resposta à diligência formulada por meio dos documentos à peças 38 e 39, datados de 20/6/2017.
Por fim, a Subseção Judiciária de Sinop-MT, do TRF1, encaminhou a cópia do processo solicitado, a qual encontra-se às peças 33 e 34.
Instrução desta Unidade Técnica (peça 40) realizou a análise da documentação encaminhada pelo ex-Prefeito e pelos diversos órgãos diligenciados e, por fim, propôs a citação dos responsáveis Dilceu Rossato, convenente signatário (CPF 389.602.220.20) , Instituto Brasileiro de Ciências e Direito do Turismo - IBCDTur, contratado (CNPJ 005.621.140.0001.09) , Rui Aurélio de Lacerda Badaró, Presidente do IBCDTur (CPF: 213.985.848.43) e Ricarte de Freitas Júnior, ex-Deputado Federal (CPF 166.773.589.68) .
A proposta contou com a anuência da Subunidade e da Unidade Técnica (peças 41 e 42) .
Despacho do Ministro Relator acolheu a proposta formulada pela Secex-RS e autorizou a citação dos responsáveis (peça 43) .
Por meio dos ofícios 0733, 0734, 0735 e 0736/2017-TCU/SECEX-RS, datados de 30/8/2017 (peças 48 a 51) , foram citados, respectivamente, os responsáveis solidários Sr. Dilceu Rossato, IBCDTur, Sr. Ricarte de Freitas Junior e Sr. Rui Aurélio de Lacerda Badaró.
Por meio do documento à peça 58, o Sr. Rui Aurélio de Lacerda Badaró solicitou prorrogação de prazo de 30 dias para apresentação de suas alegações de defesa (peça 58) , o qual foi concedido pelo Pronunciamento da Unidade, de 5/10/2017 (peça 65) .
Da mesma forma, o Sr. Dilceu Rossato solicitou prazo adicional de 15 dias para o encaminhamento de sua defesa. A Unidade Técnica concedeu o período solicitado por meio do Pronunciamento à pela peça 66.
Já o Sr. Ricarte de Feitas Junior solicitou dilação de prazo para apresentar suas alegações de defesa, por meio do documento à peça 68, a qual foi concedida em mais 20 dias, conforme Pronunciamento da Unidade (peça 69) .
EXAME TÉCNICO
A seguir são analisadas as alegações de defesa dos responsáveis.
Alegações de Defesa do Sr. Dilceu Rossato (peças 70 a 73) 
Por meio dos documentos apresentados tempestivamente, em 25/10/2017, o responsável alega, no tocante à falha concernente a ausência de atesto nos documentos fiscais, que se trata de mera irregularidade, uma vez que teria havido prestação do serviço, comprovado por outras evidências, e cumprido o contrato com a entrega do Plano Estratégico de Turismo de Sorriso/MT	. 
Após tecer considerações sobre o acervo documental de mais duzentas páginas e sobre o escopo do trabalho apresentado, acresceu que o próprio Ministério do Turismo consignou que o serviço foi efetivamente prestado, consoante Nota Técnica nº 002/2009/DIETU/SNDPDTur/MTur e Nota Técnica de Reanálise nº 56/2010.
Relata que depoimentos testemunhais colhidos na instrução processual na ação promovida pelo Município de Sorriso/MT e Ministério Público atestam que o trabalho foi devidamente apresentado (que constam de CD-ROM, peças 71 e 74) . Do mesmo modo, dispõe que existe termo de cumprimento definitivo do contrato.
Expõe que não houve pagamentos antecipados, pois foram feitos conforme o edital e contrato firmado. Afirma, ainda, que o art. 38, do Decreto 93.872/86, permitiria o pagamento antecipado e que tal hipótese ocorreu quanto à execução do convênio em apreço.
No que tange à cobrança de taxa para reprodução do edital, no valor de R$ 100,00, afirma que o montante não é relevante, sendo que é faculdade do particular adquirir o edital para participação do certame.
Outrossim, entende ser lícita a semelhança entre o Projeto Básico do Plano de Estratégico de Turismo de Sorriso (PETS) elaborado pelo IBCDTur e o Termo de Referência, Anexo I do Edital de Concorrência Pública 004/2008, também confeccionado por aquele instituto. Considera, para isso, que as temáticas dos documentos são idênticas, mas que guardam função específica no contexto da licitação e da contratação.
No que concerne ao fato de que o autor do projeto foi contratado para execução do objeto da licitação, entende que não houve prejuízos ao caráter competitivo do certame, na medida em que os licitantes tiveram idêntico acesso aos documentos do edital e que o projeto básico se baseou em documento meramente acadêmico e informativo.
Com relação à fraude à licitação apontada, entende pela sua inexistência e, como gestor municipal, autorizou a abertura da licitação com base em parecer contábil da Secretaria de Planejamento e Fazenda do Município de Sorriso/MT, de 28/2/2008, e Parecer Jurídico de mesma data, emitido pela Assessoria Jurídica do Município. Assim, afirma que agiu de acordo com o entendimento dos pareceres técnicos e que, além disso, houve parecer favorável à homologação e adjudicação do objeto à empresa vencedora do certame. Conforme o responsável, o parecer jurídico possui caráter vinculante.
Do mesmo modo, alega ausência de conhecimento acerca de eventual direcionamento dos recursos de emenda parlamentar. Aduz que a investigação criminal decorreu de declaração prestada por Rui Aurélio Badaró, à época Presidente do IBCDTur, com o propósito de obter delação premiada, sendo que o depoente, em nenhum instante, narrou ou imputou conduta ao ex-Prefeito.
Quanto à suposta falsificação do atestado de capacidade técnica, alega que não tinha nenhum conhecimento.
No tocante ao pagamento antecipado de 75 % do valor do contrato como adiantamento, reitera o seu entendimento de que não houve pagamento antecipado, mas observância ao edital e ao contrato.
Por fim, o responsável afirma inexistir superfaturamento na execução do contrato. Para reforçar seu entendimento, traz a Nota Técnica nº 70/2007/DIETU/SNDPDTur/MTur, onde o Ministério do Turismo se manifestou pela adequação dos preços em relação aos valores de mercado, fazendo comparativos com outras empresas do mesmo setor. Também elencou trecho do Laudo Pericial nº 109/2012/UTEC/DPF/SIC/MT (peça 70, p. 29) onde é feita alusão à inexistência de desvio de recursos públicos e, consequentemente, haveria ausência de sobrepreço.
Análise
No tocante à irregularidade da falta de atesto nos documentos fiscais, não se concorda com a justificativa apresentada pelo ex-Prefeito, uma vez que a ausência de informações essenciais para identificação do Convênio desatende o disposto no art. 62 da Lei 4.320/64, que determina que o pagamento da despesa somente será efetuado quando ordenado após sua regular liquidação. Do mesmo modo, o art. 63 da mesma Lei define que "a liquidação da despesa consiste na verificação do direito adquirido pelo credor tendo por base os títulos e documentos comprobatórios do respectivo crédito". Assim, no caso presente, o atesto nas notas fiscais identificaria o efetivo recebimento por parte do contratante nas condições avençadas, condição indispensável para ocorrência do pagamento.
A falha apontada não se constitui, no presente feito, apenas impropriedade formal, uma vez que deve ser considerada juntamente com a antecipação de pagamento que será analisada a seguir.
O responsável ressalta a ocorrência da execução física do Convênio em tela, levando em conta que o serviço foi efetivamente prestado pela entidade contratada, considerando o que foi apontado na Nota Técnica nº 002/2009/DIETU/SNDPTur/MTur, em 30/4/2009 (peça 1, p. 121 a 131) . Contudo, deve se lembrar que aquela Nota Técnica registrou, em seu final, que restaria à Coordenação-Geral dos Convênios / Coordenação de Prestação de Contas analisar o cumprimento da execução financeira.
Posteriormente foram emitidas a Nota Técnica de Análise nº 555/2009 (peça 1, p. 133 a 137) , que apontou a existência de ressalvas financeiras quanto à prestação de contas apresentadas pelo ex-Prefeito, e a Nota Técnica de Reanálise nº 56/2010 (peça 1, p. 141 a 144) , que opinou pela reprovação da prestação de contas realizada, haja vista a constatação de irregularidades financeiras. 
Do mesmo modo, a Nota Técnica de Reanálise nº 0017/2011 (peça 1, p. 177 a 181) manteve a reprovação das contas do responsável, com imputação de débito.
Em 6/9/2012, foi emitida a Nota Técnica de Reanálise nº 322/012 (peça 2, p. 15 a 17) , que manteve a reprovação das contas do ex-Prefeito, imputou débito àquele responsável e apontou, inclusive, o direcionamento da contratação do IBCDTur, em desconformidade com a Lei 8.666/93.
Por fim, a Nota Técnica de Reanálise Financeira nº 333/2013, de 13/6/2013 (peça 2, p. 45 a 51) ,  que analisou a defesa apresentada pelo ex-Prefeito ao Ministério do Turismo (peça 1, p. 33 a 43) , manteve a reprovação de contas e a imputação de débito ao responsável. 
As conclusões das referidas Notas Técnicas foram acompanhadas pelo Relatório de Tomada de Contas Especial nº 636/2014 (peça 2, p. 89 a 94) e pelo Relatório de Auditoria nº 669/2015 (peça 2, p. 115 a 118) da Controladoria-Geral da União, com a responsabilização do ex- gestor da municipalidade pela totalidade dos recursos transferidos pelo Ministério do Turismo.
Nesse sentido, não basta a comprovação da execução física do objeto do Convênio, mas é indispensável, também, comprovar a boa e regular aplicação dos recursos federais transferidos, fato que não foi verificado no caso presente.
Além disso, como dispõem as peças 38 e 39, referente à manifestação da Prefeitura Municipal de Sorriso-MT, o convênio firmado para o desenvolvimento do Plano Estratégico de Turismo do Município, elaborado pelo IBCDTur, não foi renovado após seu término de vigência. Tal fato vai de encontro à própria finalidade do Plano Estratégico de Turismo confeccionado, uma vez que o documento serviria para o desenvolvimento sustentável da municipalidade a partir do prognóstico de ações de médio e longo prazo para conformação do Município de Sorriso-MT em estância turística (peça 1, p. 9 a 22 e peça 11, p. 188 a 201) .
Assim, o Plano Estratégico elaborado não trouxe o benefício esperado para a população local do Município, por meio das ações que teriam continuidade ao longo do tempo, o que denota o desperdício dos recursos federais aplicados.
Nesse aspecto, o entendimento sedimentado nesta Corte de Contas é de que, ainda que o responsável execute parte do objeto, se não houver benefício social ou mesmo ocorrer a sua imprestabilidade, cabe a devolução integral do valor dos recursos federais transferidos. Desse modo, temos o Voto do Ministro Augusto Nardes no Acórdão 3324/2015-TCU-Segunda Câmara:
Como é cediço na jurisprudência pacífica desta Corte de Contas, a execução parcial do objeto pactuado e a imprestabilidade da parcela construída são suficientes para a condenação da responsável pelo valor total dos recursos repassados. A título de exemplo, destacado os Acórdãos 2.158/2015 e 1.577/2014, ambos da 2ª Câmara e 431/2008-1ª Câmara.
Além disso, no Voto do Ministro André de Carvalho, proferido no Acórdão 3388/2011-TCU-Segunda Câmara, fica ressaltada a falta de benefício social: "E, por essa razão, parece-me acertada a conclusão no sentido de que a população interessada não obteve o benefício esperado, fato que seria suficiente para corroborar a integralidade do débito apurado pela unidade técnica".
No que concerne ao pagamento antecipado, verificou-se que ocorreram pagamentos em desconformidade com o Cronograma de Execução (peça 1, p. 44 a 48) , o qual previa três etapas: Inventário, em quatro meses, no valor de R$ 250.000,00; Diagnóstico, em dois meses, no valor de R$ 100.000,00; e, por último, a fase de Prognóstico, no período de três meses, pelo valor de R$ 150.000,00.
Cabe ressaltar que os pagamentos da primeira e segunda fase ocorreram com ausência do atesto de recebimento dos serviços no documento fiscal (peça 10, p. 99 e 106 e peça 13, p. 180 a 182) .
Em contraposição, o Edital da Concorrência Pública 004/2008 estabelecia pagamentos em três etapas, a saber: 	33,33 % na assinatura do contrato; 	41,6% em 30 dias da assinatura; e 	o restante em até 30 dias do mês ulterior à execução do serviço (peça 10, p. 178 e 179) . O Contrato especificou os pagamentos da mesma forma que o Edital (peça 12, p. 174) .
A disparidade entre os pagamentos previstos no Cronograma de Execução e a forma prevista no Edital e no Contrato foi reconhecida pelo responsável, alegando, porém, que esta estaria adequada, uma vez que se observou o instrumento convocatório e o contrato firmado com a entidade. Ao final, entende que o pagamento antecipado estaria permitido em face do disposto no Art. 38 do Decreto 93.872/86.
Não se concorda com a justificativa apresentada pelo ex-Prefeito, uma vez que está em desacordo com a jurisprudência desta Corte de Contas. 
Com efeito, no entendimento predominante deste Tribunal, o pagamento antecipado só deve se dar em situações excepcionais, desde que sejam prestadas as garantias necessárias. Nesse sentido, dispõe o Acórdão 1565/2015-TCU-Plenário, do Ministro Relator Vital do Rego:
Quanto à antecipação de pagamento observada, com efeito, a jurisprudência deste Tribunal é firme no sentido de somente admiti-la em situações excepcionais e mediante as devidas garantias, para evitar expor a Administração, desnecessariamente, a riscos decorrentes de eventual inexecução contratual. Apesar de os gestores afirmarem que a compra foi protegida com seguro garantia, não foi apresentada documentação comprobatória do fato.
De forma mais abrangente, o Acórdão 4143/2016-TCU-Primeira Câmara, de relatoria do Ministro Relator Benjamin Zymler, aponta os requisitos admitidos por esta Corte para o pagamento antecipado:
Devo ainda destacar a ilegalidade da previsão contratual de pagamento antecipado. Consoante o Acórdão 1341/2010-TCU-Plenário, relatado pelo Ministro Marcos Bemquerer Costa, são três os requisitos exigidos para a realização dos pagamentos antecipados: i) previsão no ato convocatório; ii) existência, no processo licitatório, de estudo fundamentado comprovando a real necessidade e economicidade da medida; e iii) estabelecimento de garantias específicas e suficientes, que resguardem a Administração dos riscos inerentes à operação, fato que não foi observado pela Prefeitura de Colniza/MT.
Assim, verifica-se, em que pese a previsão no edital e contrato da modalidade de pagamento diferente do Cronograma de Execução, que o Município não realizou nenhum estudo fundamentado sobre a economicidade do ato, nem solicitou as garantias específicas e suficientes para seu resguardo. Nesse sentido, inaplicável o art. 38 do Decreto 93.872/86 mencionado pelo responsável para justificar o pagamento antecipado, pois, na sua redação, para isso ser possível, seria necessária a apresentação de indispensáveis cautelas e garantias, o que não foi feito pela municipalidade.
Ademais, como regra, a Administração deve realizar o pagamento somente após o cumprimento da obrigação pelo contratado, havendo vedação expressa quanto ao pagamento antecipado, nos termos dos arts. 62, 63, § 1º da Lei 4.320/64 e do art. 38 do Decreto 93.872/86.
No que tange à cobrança de R$ 100,00 para reprodução do edital (peça 10, p. 164 e peça 11, p. 16 a 21) , também não se concorda com as alegações apresentadas pelo ex-Prefeito, pois se entende que, para mera reprodução do instrumento convocatório, o valor era expressivo, considerando que deveria estar limitado ao custo efetivo de reprodução gráfica da documentação fornecida, nos termos do § 5º, do art.32 da Lei 8.666/93, podendo a cobrança referida ser considerada como restritiva à competição. Nesse sentido, o Acórdão 3559/2014-TCU-Segunda Câmara, do Ministro Relator André de Carvalho que dispõe:
Conforme salientado pela Secex/BA, a jurisprudência deste Tribunal é firme no sentido de considerar restritiva à competição a cobrança por editais em valor superior ao da reprodução gráfica ou em meio eletrônico, destacando-se que não é finalidade do procedimento licitatório gerar receita ao contratante, mas, sim, selecionar a proposta mais vantajosa à administração pública, nos termos do art. 3º da Lei nº 8.666, de 21 de junho de 1993.
Como se verifica nos autos, é inconteste que o IBCDTur elaborou o Projeto Básico do Plano Estratégico de Turismo de Sorriso-MT (peça 1, p. 9 a 22) , seja ele um estudo acadêmico ou apenas um documento informativo, e que, após a elaboração do Projeto, a entidade foi contratada pela municipalidade, mediante o Contrato 184/2008 (peça 12 p. 173 a 178) . 
Além disso, constatou-se que o Projeto Básico do Plano Estratégico de Turismo de Sorriso-MT (PETS) , constante da peça 11, p. 188 a 201, apresentado pelo IBCDTur no procedimento licitatório, guarda identidade com o Termo de Referência, Anexo I ao Edital de Concorrência Pública 004/2008 (peça 10, p. 182 a 193) 
O Projeto Básico é, também, a reprodução do Projeto Básico que serviu de base à proposta de celebração do Convênio em comento (peça 9, p. 5 a 18) , deixando claro o direcionamento dado à licitação, contrariando os princípios da impessoalidade e moralidade, insculpidos no art. 37, caput, da Constituição Federal/88, o que não foi afastado pelas justificativas do responsável. 
Esse entendimento é reforçado pela manifestação da Nota Técnica de Reanálise nº 322/012 (peça 2, p. 15 a 17) e pelo parecer jurídico que indicou que apenas uma licitante foi habilitada por cumprir as exigências do edital e declarada vencedora do certame (peça 62, p. 87) , qual seja, o IBCDTur. 
Além disso, alinha-se ao entendimento exposto no parágrafo anterior o fato de que o orçamento apresentado pelo IBCDTur, em 5/12/2007, a proposta encaminhada pelo Município ao Ministério do Turismo com vistas à celebração do Convênio (peça 9, p. 23) , o valor disposto no  Termo de Referência (peça 10, p. 189) , a proposta da entidade apresentada no procedimento licitatório (peça 12, p. 158 a 161) e o valor do Contrato 184/2008 (peça 12, p. 173 a 178) são o mesmo, ou seja, exatos R$ 600.000,00. 
No que tange ao constatado, inclusive nas Notas Técnicas emitidas pelo Ministério do Turismo, de que o IBCDTur, autor do Projeto Básico, foi contratado para execução dos serviços, em desconformidade com o art. 9º, inciso I, da Lei 8.666/93, o ex-Prefeito não conseguiu afastar o apontamento. Dentro desse contexto, a vedação referida resulta de posição privilegiada do autor do projeto frente os demais licitantes, como dispõe o Acórdão 940/2010-TCU-Plenário do Ministro Relator Benjamin Zymler:
Não é demais lembrar que a vedação constante no inciso I do art. 9º da Lei 8.666/93, o qual estabelece que o autor do projeto executivo não pode participar de licitação da obra, tem por objetivo evitar que os autores do projeto concorram com os demais licitantes em posição privilegiada ante a possibilidade de deterem informações não disponíveis para os demais.
Discorda-se, outrossim, do entendimento do responsável de que os parecer técnico contábil e jurídicos referidos vinculam o gestor, cabendo a ele a responsabilidade final pelos atos geridos, como aponta o entendimento do Ministro Raimundo Carreiro, em seu Voto, no Acórdão 341/2015-TCU-Plenário, como segue:
Como afirmei em voto na Sessão Plenária de 12/02/2014, é entendimento pacificado neste Tribunal que pareceres técnicos e jurídicos não vinculam o gestor, uma vez que são apenas uma contribuição para o processo decisório (Acórdão 277/2004-TCU-Plenário) . Assim, no caso em exame, reitero o posicionamento por mim adotado no sentido de ser incabível alegar respaldo em pareceres a fim de elidir responsabilidade por ato ou omissão irregular (Acórdão 250/2014-TCU-Plenário, Relator Ministro André de Carvalho; Acórdão 3241/2013-TCU-Plenário, Relator Ministro Walton Alencar Rodrigues; Acórdão nº 7.312/2013, Relator Ministro Aroldo Cedraz) .
 No tocante ao seu envolvimento na Ação Penal (001563-26.2017.4.01.3603/MT) , na qual constam indícios e elementos que permitem caracterizar a ocorrência de fraude à licitação, está registrado, no Termo de Declarações de Alci Luiz Romanini, ex-Secretário  de Administração de Sorriso-MT (peça 33, p. 125 e 126) , que havia vários contatos do ex-Prefeito com o ex-Deputado Federal Ricarte de Freitas Júnior, igualmente responsável neste feito. 
No depoimento prestado pela Sra. Camile de Luca Badaró, esposa do Sr. Rui Aurélio de Lacerda Badaró, também responsável neste processo (peça 33, p. 94 a 99) , está registrado que o ex-Deputado Federal fazia palestras em sorriso-MT, e que seu filho, Ricarte de Freitas Neto, exercia o cargo de assessor naquele município na época do mandato do ex-Prefeito (peça 33, p. 208 e 209) .
O responsável acresce, no seu próprio depoimento (peça 33, p. 140 e 141) , que manteve contatos com o ex-Deputado Ricarte de Freitas Júnior.
Além disso, no Inquérito Policial nº 0323/2011-DPF/SIC/MT, de 3/12/2012 (peça 33, p. 211 a 223) , o ex-Prefeito foi indiciado pela prática do crime previsto no inciso III, do art. 1º, do Decreto Lei nº 201/67 (desviar, ou aplicar indevidamente, rendas ou verbas públicas) . 
Ademais, a Procuradoria Regional da República da 1ª Região ofereceu a Denúncia 003/2013-GAB/JCL contra os Srs. Dilceu Rossato, Ricarte de Freitas Júnior e Rui Aurélio de Lacerda Badaró (peça 33, p. 6 a 14 e peça 22) , que conclui pela comprovada a materialidade e autoria dos delitos praticados, ficando os denunciados incursos no art. 90 da Lei 8.666/93 e art. 316 do Código Penal. A Denúncia foi acolhida pelo Tribunal Regional Federal da 1ª Região (peça 33, p. 498 a 509) . 
Assim, a fraude à licitação que o responsável relata inexistir é verificada pelo conjunto probatório dos autos, os quais indicam a ocorrência de direcionamento da licitação e contração em prol do IBCDTur, desatendendo os princípios constitucionais da impessoalidade e moralidade, previstos no art. 37, caput, da Constituição Federal/88, bem como princípios dispostos no caput do art. 3º da Lei 8.666/93, tais como impessoalidade, moralidade, igualdade. Também ficou patente a frustração do caráter competitivo da licitação vedado no § 1º do art. 3º daquela Lei, uma vez que o autor do projeto básico participou do certame e foi contratado pela entidade promotora.
O sobrepreço constatado, oriundo de pagamento de valor superior ao de mercado para o IBCDTur decorre do verificado em pesquisa feita no Siafi (peça 35) , em que se observou que valores pagos  para elaboração de Plano Estratégico de Turismo, tanto no estado do Mato Grosso (municípios de Rondonópolis e Rosário do Oeste) , como em outras unidades da federação (estados do Acre, Rio de Janeiro, Amapá, Pará e Brasília-DF) , eram inferiores ao que foi pago pelo Município de Sorriso-MT, levando-se em conta a média dos valores  dos planos pagos por essas outras Administrações. Cabe ressaltar que até o Plano de Turismo para um estado do porte do Rio de Janeiro apresentou valor inferior (R$ 400.000,00) ao licitado no Município de Sorriso/MT, fato que por si só já explicita a inadequação do valor ora questionado. 
Assim, não se concorda com as justificativas apresentadas pelo responsável, pois a pesquisa por ele apresentada para tentar afastar a constatação de sobrepreço (peça 70, p. 27 a 29 e peça 1, p. 59	) não é condizente com os valores efetivamente pagos para esse mesmo tipo de serviço por diversos entes públicos do país.
Relativamente ao Laudo Pericial nº 109/2012/UTEC/DPF/SIC/MT, citado pelo responsável, está registrada a seguinte reposta ao quesito 5 (peça 33, p. 171) :
5. Há indícios de desvio de recursos? Qual o montante desviado? Quando e como ocorreram?
Com base na documentação encaminhada a exame não foram identificados indícios de desvio de recursos.
Na resposta fornecida, não há, em nenhum momento, afirmação da inexistência de sobrepreço, pois a falta de evidência sobre a existência de desvio de recurso público não está necessariamente relacionada ao fato de se contratar determinado serviço por um valor muito acima do mercado, que é o apontamento feito nos presentes autos quando se compara o valor dessa contratação com outras semelhantes.
Assim sendo, com base na totalidade dos elementos apresentados, entende-se pela rejeição das alegações de defesa apresentadas pelo ex-Prefeito do Município de Sorriso-MT, Sr. Dilceu Rossato.
Alegações de Defesa do Instituto Brasileiro de Ciências e Direito do Turismo - IBCDTur e do Sr. Rui Aurélio de Lacerda Badaró
Os responsáveis, apresentam, tempestivamente, suas alegações de defesa, em 28/9/2017 (peça 62) , no sentido de que a prestação de serviços pelo IBCDTur ocorreu efetivamente, uma vez que certificada pela Prefeitura de Sorriso-MT (peça 62, p. 341) , tendo os pagamentos realizados na forma prescrita pelo contrato administrativo (peça 62 p. 6 a 8 e p. 311 a 327) .
Dispõem, ainda, que o IBCDTur elaborou, a título gratuito, o Plano Estratégico de Turismo para a Prefeitura Municipal de Araçariguama-SP, sendo emitido um Atestado de Capacidade Técnica pelo então Prefeito Municipal, Sr. Carlos Aymar Srur Bechara, em 28/3/2008 (peça 62, p. 61) .
Afirmam que a Prefeitura contratou mal e que ela deveria ressarcir ao Ministério do Turismo (peça 62, p. 8 e 9) .  
Alegam que o IBCDTur participou do procedimento licitatório além de dois outros interessados, quais sejam, as empresas Technum Consultora SS e Geocidades - Projetos para Orientação Territorial Ltda., tendo sido declarado licitante vencedor (peça 62, p. 76 a 85) , conforme parecer jurídico do município que registrou que "Habilitou-se apenas uma empresa que cumpriu as exigências do edital e foi declarada vencedora do certame, conforme aviso de resultado as fls.454 dos autos." (peça 62, p. 87) . Além disso, relatam que realizaram o pagamento de R$ 100,00 para aquisição do edital (peça 62, p. 65 a 70) .
Por fim, expõem que os serviços foram prestados conforme atesta a Nota Técnica nº 002/2009/DIETU/SNDPDTur/MTur, de 30/4/2009 (peça 1, p. 121 a 131) , e que os pagamentos observaram o que estava previsto no contrato administrativo (peça 62, p. 90 a 96) , não havendo a consumação de sobrepreço ou de superfaturamento.
Análise
Relativamente às justificativas apresentadas acerca da execução do objeto, sobrepreço, antecipação de pagamentos e cobrança de taxa do edital, não se faz necessário repetir as considerações feitas na análise das alegações de defesa do Sr. Dilceu Rossato.
Com relação à constatação da apresentação de documento falso, relativo ao Atestado de Capacidade Técnica exigido nos subitens 5.2.2.3 e 5.2.4 do Edital de Concorrência Pública 004/2008 (peça 10, p. 169 e 170) , discorda-se das alegações de defesa apresentadas pelos responsáveis.
Com efeito, o documento apresentado pelo IBCDTur para comprovar a sua capacidade técnica (peça 11, p. 104) é o mesmo trazido pelos responsáveis em suas justificativas (peça 62, p. 61) , datado de 28/3/2008 e assinado pelo Prefeito Municipal, Sr. Carlos Aymar Srur Bechara. 
Em suas alegações de defesa, os responsáveis não contestam o apontado na peça 37, onde a Prefeita do Município de Araçariguama-SP informou não ter localizado, no banco de dados municipais, contratação do IBCDTur para elaboração de Plano Estratégico de Turismo (PET) . Ainda de acordo com o Secretário de Cultura e Turismo daquele município (peça 37, p. 4) , não existiu nenhum vínculo através de contrato ou recebimento de qualquer tipo de prestação de serviços por parte do IBCDTur.
Uma vez que a Prefeitura de Araçariguama-SP informou que o IBCDTur não prestou nenhum serviço àquele município e que o Edital, no seu subitem 5.2.4 (peça 10, p. 170) , exige a apresentação de atestado de comprovação de que o licitante executou ou executa serviços compatíveis com o objeto da licitação, a utilização do documento constante da peça 11, p. 104 para habilitação na Concorrência Pública 004/2008 deve ser considerada irregular, pois trata-se de documento falso.
Na jurisprudência desta Corte de Contas, analisando a situação de falsidade documental com fraude à licitação, nos termos do art. 90 da Lei 8.666/93, com a possibilidade de aplicação da sanção de inidoneidade para licitar, nos termos do art. 46 da Lei 8.444/93, destaca-se o Voto do Ministro Walton Alencar Rodrigues, proferido no Acórdão 2179/2010-TCU-Plenário, que resultou na aplicação de penalidade à licitante:
Nos termos da consolidada jurisprudência do Tribunal de Contas da União, a mera apresentação de atestado com conteúdo falso caracteriza o ilícito administrativo previsto no art. 46 da Lei Orgânica do TCU e faz surgir a possibilidade de declarar a inidoneidade da licitante fraudadora (acórdãos 630/2006 e 548/2007, do Plenário) .
Assim, verificou-se que o IBCDTur se beneficiou indevidamente na fase de habilitação de certame licitatório mediante a utilização de atestado, para comprovar a sua capacidade técnica, que não exprimiu a realidade quanto à execução de serviços, cabendo, assim, a aplicação da sanção do art. 46 da Lei Orgânica do TCU, em consonância com a jurisprudência deste Tribunal.
Desse modo, entende-se pela rejeição das alegações de defesa apresentadas pelos responsáveis.
Alegações de Defesa de Ricarte de Freitas Júnior
O responsável apresentou, tempestivamente, suas alegações de defesa, em 10/11/2017 (peça 75) , alegando, preliminarmente, a incompetência do TCU para julgar suas contas, tendo em vista o referido na Súmula 209 do STJ, uma vez que os recursos transferidos passaram a integrar o patrimônio da municipalidade, ficando o julgamento a cargo da Justiça Estadual.
Além disso, alega, de forma preliminar, a prescrição do feito, haja vista que a sua emenda parlamentar, datada de 31/1/2007, em que solicita empenho de dotação orçamentária, resultaria na prescrição da pretensão punitiva. 
Na sua defesa, expõe que as irregularidades ocorreram durante a execução do convênio e no transcurso dos trâmites licitatórios, sobre os quais não teve ingerência, na qualidade de deputado federal, nos procedimentos realizados pelo município.
Acresce que seu mandato expirou ao final de 2007 e que, por ocasião das alegadas irregularidades, no âmbito da municipalidade, já não era mais deputado federal, não havendo, assim, qualquer influência sua nos procedimentos realizados pelo Município de Sorriso-MT. 
No que tange ao processo criminal apontado, entende que não há qualquer plausibilidade ou coerência quanto a seu conteúdo. Relata, ainda, que o Ministério do Turismo entendeu que os valores propostos pelo município de Sorriso-MT eram compatíveis com os de mercado.
Entende que não merecem prosperar as insinuações de que teria solicitado propina ao presidente do IBCDTur, pois afirma que não tem ingerência sobre valores, pois o concedente repassa o valor integral do convênio para ao convenente, que fica responsável por gerir os recursos.
No que tange à matriz de responsabilização, considera que o nexo de causalidade foi feito de maneira genérica, não individualizando a conduta de cada um, sendo que a culpabilidade de todos também foi traçada genericamente.
Considera, do mesmo modo, que não poderia ser responsabilizado solidariamente, pois, como parlamentar, apenas propôs a emenda que originou o recurso do convênio, não praticando atos de gestão.
Análise
De plano, cabe afastar a preliminar de incompetência desta Corte de Contas, considerando o disposto na Súmula 209 do STJ, uma vez que a competência deste Tribunal tem esteio constitucional. Nesse sentido, nos termos do art. 71, inciso II, da Constituição Federal, o TCU tem competência para julgar as contas daqueles que derem causa a perda, extravio ou outra irregularidade de que resulte prejuízo ao erário público. Do mesmo modo, o inciso VI do art. 71 da Constituição Federal dispõe que cabe ao TCU fiscalizar a aplicação de quaisquer recursos repassados pela União mediante convênio, acordo, ajuste ou outros instrumentos congêneres a Estado, ao Distrito Federal ou a Município.
Além disso, a jurisprudência desta Corte dispõe sobre as transferências de recursos federais, conforme Voto do Ministro Relator Vital do Rego, proferido no Acórdão 9419/2016-TCU-Segunda Câmara:
A jurisprudência do TCU se firmou no sentido de que as transferências legais constituem receitas da União, que são repassadas, pelas obrigações definidas nas respectivas leis específicas, aos demais entes da federação, o que, no entanto, não altera a origem federal desses recursos, e portanto, não afasta a competência desta Corte para a sua fiscalização.
Na Ação Penal 0001563-26.2017.4.01.3603/MT (peça 33) , o ex-Deputado Federal Ricarte de Freitas Júnior foi acusado de receber propina no valor de R$ 90.000,00 (15% de R$ 600.000,00, valor do convênio) , tendo em vista ter elaborado a emenda parlamentar 3527.0011/2007 (peça 9, p. 4) que destinou recursos públicos federais ao Município de Sorriso-MT, os quais beneficiaram o IBCDTur, elaborador do Plano Estratégico de Turismo (PET) daquele município, na qualidade de vencedor da Concorrência Pública 004/2008.
Conforme depoimento do Sr. Rui Aurélio de Lacerda Badaró, à época Presidente do IBCDTur, colhido no curso daquela Ação Penal (peça 33, p. 25 a 30) , o ex-deputado Ricarte de Freitas Júnior exigiu o pagamento de propina no valor de R$ 90.000,00 por ter elaborado a emenda parlamentar que beneficiou aquele Instituto.
A vantagem indevida foi paga em duas parcelas: a primeira em 10/8/2018, no valor de R$ 40.000,00, realizada pelo Sr. Vicente de Paula Badaró, pai do depoente; e a segunda  no valor de R$ 50.000,00, em 30/8/2008, efetuada ao filho do deputado federal, Ricarte de Freitas Neto, assessor da Prefeitura de Sorriso-MT durante o mandato do prefeito Dilceu Rossato. 
Quanto ao pagamento da propina ao ex-Deputado, o fato é confirmado por outros depoimentos, como o da esposa do Sr. Rui Aurélio de Lacerda Badaró, a Sra. Camile Luca Badaró (peça 33, p. 94 a 96) , o do pai do então Presidente do IBCDTur, Sr. Vicente de Paula Badaró (peça 33, p. 101 a 103) e do filho do ex-parlamentar, Sr. Ricarte de Freitas Neto (peça 33, p. 208 e 209) .
Nesse sentido, o Sr. Rui Aurélio de Lacerda Badaró, em comprovação fática, sacou valores em espécie da conta 6.657-5, da agência 4252-8, do Banco do Brasil S/A, para fazer o pagamento da propina referida (peça 33, p. 123 e 260 a 308) .
No Inquérito Policial 0323/2011-DPF/SIC/MT, da Polícia Federal (peça 33, p. 211 a 223) , o Sr. Ricardo de Freitas Júnior foi intimado com base no crime do art. 316 do Código Penal (crime de concussão) . Igualmente, os Srs. Rui Aurélio de Lacerda Badaró e Ricarte de Freitas Neto foram indiciados no crime do art. 90, III, da Lei 8.666/93. 
A Denúncia da Procuradoria Regional da República da 1ª Região (peça 33, p. 6 a 14) , cujos réus são os Srs. Dilceu Rossato, Ricarte de Freitas Júnior e Rui Aurélio de Lacerda Badaró, concluiu pela materialidade e autoria dos delitos praticados, ficando os denunciados incursos no art. 90 da Lei 8.666/93 e art. 316 do Código Penal, e, por isso, acolhida pelo Tribunal Regional Federal da Primeira Região, por unanimidade (peça 33, p. 498 a 509) .
Assim, restou comprovado que a emenda parlamentar elaborada pelo Sr. Ricarte de Freitas Júnior caracterizou o nascimento da fraude à licitação debatida nestes autos, pois destinou recursos ao convênio que beneficiou o município de Sorriso-MT, onde foi executado o direcionamento da contratação em favor do IBCDTur. Para tanto, exigiu daquele Instituto vantagem indevida no valor de R$ 90.000,00, também comprovada no Inquérito e Ação Penal já mencionados. 
Ainda que, eventualmente, não se comprovasse o recebimento da vantagem indevida, os elementos nos autos permitem concluir pela ocorrência de ação do responsável no sentido de colaborar e influenciar direta e objetivamente nos resultados já identificados em instrução anterior (peça 40, p. 14) . 
Dessarte, não se pode acolher as alegações do responsável, uma vez que a sua conduta gerou beneficiamento de entidade privada em procedimento licitatório. O elemento subjetivo é o próprio dolo de beneficiar outrem em troca de vantagem indevida. Também não há o que se falar em insinuações por parte do IBCDTur, pois a conduta delitiva do responsável teve a sua materialidade e autoria comprovadas em inquérito e ação penal.
Considerando o disposto no Memorando-Circular nº 33/2014-Segecex, utilizado para preenchimento da Matriz de Responsabilização, tem-se que o nexo de causalidade está definido pelas evidências de que a conduta do responsável contribui de modo significativo para o resultado ilícito. Desse modo, o ex-parlamentar não precisava ter praticado efetivamente atos de gestão, pois a sua conduta concorreu para a ocorrência da irregularidade constatada nos autos e, por esse motivo, é considerado responsável solidário com os demais envolvidos.
Do mesmo modo, não há que se falar em nexo de causalidade ou culpabilidade apresentados de forma genérica, pois o ex-deputado federal é parte interessada que concorreu para o cometimento do dano apurado, nos termos da alínea "b", do § 2º, do art. 16, da Lei 8.443/92.
Referentemente às alegações acerca da execução física do objeto e à ausência de sobrepreço, valem as considerações feitas quando da análise da defesa do Sr. Dilceu Rossato.
Assim, opina-se pela rejeição das alegações de defesa apresentadas pelo responsável.  
CONCLUSÃO
A partir do conjunto probatório dos autos e das análises realizadas, restou evidente a presença do direcionamento da licitação e contração em benefício do IBCDTur, em desrespeito aos princípios constitucionais da impessoalidade e moralidade, insculpidos no art. 37, caput, da Constituição Federal/88, bem como aos princípios dispostos no caput, do art. 3º, da Lei 8.666/93.
Também restou clara a frustração do caráter competitivo da licitação, vedada pelo inc. I, § 1º, art. 3º, da Lei 8.666/93. Uma vez que o autor do projeto básico participou da licitação, tendo sido contratado posteriormente, ocorreu infração ao inc. I, art. 9º, daquela mesma Lei.
Além disso, resta cristalina a fraude a licitação, pois o Projeto Básico do Convênio, o Termo de Referência do Edital e o Plano Estratégico de Turismo de Sorriso-MT apresentado pelo IBCDTur constituem-se, praticamente, do mesmo documento.
A essas ilegalidades, soma-se a realização de pagamentos antecipados, prática vedada nos termos dos arts. 62, 63, § 1º da Lei 4.320/64 e do art. 38 do Decreto 93.872/86.
Foi constatado, ainda, o sobrepreço daquele Plano Estratégico em comparação com trabalhos semelhantes, ou até mesmo superiores a contratados por outros entes federados.
Por fim, 	além das irregularidades e ilegalidades que comprometeram a boa e regular aplicação dos recursos federais transferidos por meio do Convênio 720/2007, foi identificada a falta de benefício social.
Assim, o débito concernente à integralidade dos recursos transferidos deve ser imputado aos responsáveis, solidariamente, nos termos do art. 16, § 2º da Lei Orgânica do TCU, c/c § 5º do art. 209 do Regimento Interno deste Tribunal, abatendo-se o valor que foi recolhido pelo Município de Sorriso-MT (peça 1, p. 160 e peça 2, p. 81 e 82) .
No que tange à imputação do débito, deve ser considerado o entendimento desta Corte de Contas com relação à definição do momento a partir do qual incidirão os encargos legais. Tem-se que a incidência desses encargos sobre o débito imputado à empresa solidariamente responsável (no caso a entidade contratada) deve ser, nesses casos, a data do pagamento a ela efetuado, sob pena de atribuição de ônus indevido. Assim, os encargos legais incidirão a partir dos pagamentos feitos ao IBCDTur.
Esse entendimento pode ser consolidado a partir dos Acórdão 620/2015-TCU-Plenário, do Ministro Vital do Rego, 802/2015-2ª Câmara, da Ministra Ana Arraes e 3.353/2015- 2ª Câmara, do Ministro André de Carvalho, em que as datas das ocorrências correspondem às datas de pagamentos à empresa contratada.
Vale ressaltar que o pagamento dos recursos federais transferidos foi realizado em três parcelas, correspondentes às fases em que o Plano Estratégico de Turismo foi desenvolvido (Inventário, Diagnóstico e Prognóstico) . 
Levando-se em conta o extrato da conta vinculada do Convênio de nº 27.245-0, agência 1.492-3, de titularidade do Município de Sorriso-MT (Cláusula Quinta do Convênio - peça 1, p. 77) , encaminhado pelo Banco do Brasil S/A (peça 21) , verifica-se que:
a) a primeira parcela, no valor R$ 200.000,00, foi paga em 16/6/2008 (peça 21, p. 6) , pelo cheque 85001, abatendo-se os tributos devidos (Nota Fiscal 00001, peça 10, p. 109-102) ;
b) a segunda parcela, no valor de R$ 250.000,00, foi paga em 12/8/2008 (peça 21, p. 8) , por meio do cheque 85005, com abatimento dos tributos devidos (Nota Fiscal 00003, peça 10, p. 106-109) ; e
c) a terceira parcela, no valor de R$ 150.000,00, foi paga em 23/12/2008 (peça 21, p, 12) , pelo cheque 85008, abatendo-se os tributos devidos (Nota Fiscal 00011, peça 10, p. 114-116) .
Além da imputação de débito aos responsáveis, também deve ser aplicada a sanção administrativa de inidoneidade para licitar com a Administração Pública Federal para a entidade contratada, com fundamento no art. 46 da Lei Orgânica do TCU.
Uma vez que não se passaram 10 anos entre a data da ocorrência, na medida que o Convênio em apreço foi firmado em 24/12/2007, e o ato que autorizou a citação (Pronunciamento da Unidade em 7/8/2017 - peça 42 e Despacho do Ministro Relator, em 24/8/2017 - peça 43) não ocorreu a prescrição da pretensão punitiva, cabendo a aplicação de penalidade de multa individualmente aos responsáveis solidários, em consonância com o Acórdão 1441/2016-TCU-Plenário, de relatoria do Ministro Benjamin Zymler.
Também não se concorda que a prescrição tenha ocorrido em relação ao ex-deputado federal, eis que tinha interesse que o Convênio se consumasse e o IBCDTur fosse beneficiado, de sorte que, não só elaborou a emenda parlamentar, como também acompanhou a execução do convênio com vistas a obter vantagem indevida que, de fato, ocorreu nos dias 10/8 e 30/8 de 2008. 	
 
PROPOSTA DE ENCAMINHAMENTO
Diante do exposto, submetem-se os autos à consideração superior, propondo ao Tribunal:
rejeitar as alegações de defesa apresentadas pelo Sr. Dilceu Rossato, ex-Prfeito de Sorriso-MT (CPF 389.602.220.20) , pelo Instituto Brasileiro de Ciência e Direito do Turismo - IBCDTur (CNPJ 05.621.140/0001-09) , pelo Sr.  Rui Aurélio de Lacerda Badaró, Presidente daquele Instituto (CPF 213.985.848.43) e pelo Sr. Ricarte de Freitas Júnior, ex-Deputado Federal (CPF 166.773.589.68) ;
julgar irregulares, com fundamento nos arts. 1º, inc. I, 16, inc. III, alíneas "b" e "c", 19 e 23, inc. III, alínea "a" da Lei 8.443/92, c/c os arts. 1º, inc. I, 209, inc. II e III e 210 do Regimento Interno do TCU as contas do Sr. Dilceu Rossato  (CPF 389.602.220.20) , do Instituto Brasileiro de Ciências e Direito do Turismo - IBCDTur (CNPJ 005.621.140.0001-09) , do Sr. Rui Aurélio de Lacerda Badaró (CPF 213.985.848.43) e do Sr. Ricarte de Freitas Júnior (CPF 166.773.589.68 ) , condenando-os solidariamente ao pagamento do valor a seguir especificado, com a fixação do prazo de quinze dias, a contar do recebimento da notificação, para comprovarem perante o Tribunal, na forma prevista no art. 214, inc. III, alínea "a" do Regimento Interno do TCU, o recolhimento da dívida aos cofres do Tesouro Nacional, atualizada monetariamente e acrescida dos juros de mora, calculados a partir  da data abaixo discriminada até aquela do efetivo recolhimento, na forma prevista na legislação em vigor:
Composição do débito
	Valor (R$) 
	Data da ocorrência
	D/C

	200.000,00
	16/6/2008
	D

	250.000,00
	12/8/2008
	D

	150.000,00
	23/12/2008
	D

	15.798,82
	15/9/2010
	C

Valor atualizado em 5/12/2018: R$ 1.560.095,12
aplicar, com fundamento nos arts. 57 da Lei 8.443/92 e 267 do Regimento Interno do TCU, individualmente, multa ao Sr. Dilmar Rossato (CPF 389.602.220.20) , ao Instituto Brasileiro de Ciências e Direito do Turismo (CNPJ 005.621.140.0001-09) , ao Sr. Rui Aurélio de Lacerda Badaró (CPF 213.985.848.43) e ao Sr. Ricarte de Freitas Júnior (CPF 166.773.589.68) , fixando-lhes o prazo de 15 (quinze) dias do recebimento da notificação, para que, nos termos do art. 214, inc. III, alínea "a", do Regimento Interno do TCU, comprovem perante este Tribunal o recolhimento aos cofres do Tesouro Nacional dos valores atualizados monetariamente desde a data deste acórdão até aquela do efetivo recolhimento, se forem pagos após o vencimento, na forma da legislação em vigor;
declarar o Instituto Brasileiro de Ciências e Direito do Turismo - IBCDTur (CNPJ 005.621.140.0001-09) inidôneo para participar de licitação na Administração Pública Federal por cinco anos, com fulcro no art. 46 da Lei 8.443/92;
autorizar, desde logo, a cobrança judicial das dívidas, caso não atendidas as notificações, com base no art. 28, inc. II, da Lei 8.443/92;
autorizar também, com fundamento no art. 26 da Lei 8.443/1992, se requerido, o pagamento da importância devida em até 36 (trinta e seis) parcelas mensais e consecutivas, fixando o prazo de 15 (quinze) dias, a contar do recebimento da notificação, para que seja comprovado, perante este Tribunal, o recolhimento da primeira parcela, e de 30 (trinta) dias, a contar da parcela anterior, para que seja comprovado o recolhimento das demais parcelas, devendo incidir sobre cada valor mensal os devidos acréscimos legais, na forma prevista na legislação vigente, além de alertar que a falta de comprovação do recolhimento de qualquer parcela importará no vencimento antecipado do saldo devedor, nos termos do art. 217 do Regimento Interno do TCU;
encaminhar cópia da deliberação que vier a ser proferida, bem como do relatório e do voto que a fundamentarem, ao Procurador-Chefe da Procuradoria da República no Estado do Mato Grosso, nos termos do art. 16, § 3º, da Lei 8.443/92, c/c o art. 209, § 7º, do Regimento Interno do TCU, para adoção das medidas que entender cabíveis". 
2.	O Ministério Público junto ao TCU manifestou-se parcialmente de acordo com a proposta da unidade técnica. Transcrevo parecer do Parquet:
"Trata-se de tomada de contas especial instaurada pelo Ministério do Turismo (MTur) , em razão de irregularidades na prestação de contas do Convênio 720/2007 (Siafi 620043) , celebrado com a Prefeitura Municipal de Sorriso/MT, para elaboração do Plano Diretor de Desenvolvimento Turístico de Sorriso/MT. 
A vigência do convênio abrangeu o período de 24/12/2007 a 28/2/2009 e foram repassados recursos federais da ordem de R$ 500.000,00, com contrapartida municipal estipulada em R$ 100.000,00.
O relatório do tomador de contas aponta débito no valor integral transferido, em razão da impugnação total das despesas, decorrente de irregularidades na execução financeira da avença (peça 2, p. 89-93) , sob a responsabilidade do Sr. Dilceu Rossato, ex-prefeito municipal e signatário do convênio. Há crédito no valor de R$ 15.798,82, correspondente à parcela da contrapartida não depositada e a rendimentos financeiros não auferidos (peça 14, p. 8) .
A unidade técnica entendeu necessária a realização de diligências ao concedente e ao Banco do Brasil para obtenção de documentação relativa ao ajuste. De posse dos elementos enviados, a Secex-RS procedeu à citação do ex-alcaide, do Instituto Brasileiro de Ciências e Direito do Turismo (IBCDTUR) , entidade contratada para elaboração do plano, e de seu dirigente, Sr. Rui Aurélio de Lacerda Badaró, bem como do ex-Deputado Federal, Ricarte de Freitas Júnior, a fim de que recolhessem o valor do débito ou apresentassem alegações de defesa quanto às falhas apontadas nos ofícios citatórios. 
Realizadas as citações, os elementos apresentados foram objeto de exame na peça 78, resultando em proposta uniforme de julgamento pela irregularidade das contas dos responsáveis, com condenação ao ressarcimento de débito no valor integral repassado e aplicação de multa, além de sugestão de declarar o IBCDTUR inidôneo para participar de licitação na Administração Pública Federal.
De minha parte, manifesto-me parcialmente de acordo com o encaminhamento proposto, conforme razões adiante expostas.
No intuito de melhor fundamentar a análise a ser empreendida, sintetizo abaixo as irregularidades indicadas nos ofícios citatórios localizados nas peças 48 a 51, todos de mesmo teor:
ausência de atesto nos documentos fiscais;
pagamento de despesa antes da regular liquidação;
cobrança de taxa de R$ 100,00 pelo fornecimento do edital da licitação;
contratação do autor do projeto básico para execução ou fornecimento do objeto da licitação;
direcionamento de recursos de emenda parlamentar para o convênio e posterior ajuste para adjudicação do objeto ao IBCDTUR, com a finalidade de desvio de recursos e locupletamento, frustrando o caráter competitivo do certame;
falsificação do atestado de capacidade técnica exigido pelo edital;
superfaturamento de R$ 400.000,00;
pagamento de 75% do valor do contrato como adiantamento;
coincidência entre o suposto primeiro pagamento de propina e a liberação da segunda parcela pelo Município de Sorriso/MT;
o Plano Estratégico de Turismo não serviu à municipalidade, caracterizando objeto inservível e, em consequência, inexecução.
A primeira observação que faço após resumir as irregularidades apontadas é que não é possível atribuí-las de forma indistinta a todos os responsáveis, visto que os atos objeto de questionamento não foram praticados de forma conjunta. Nesse sentido, tendo em vista que cada conduta deve ser analisada pontualmente em relação à contribuição para materialização do dano apontado, impõe-se examinar individualmente o comportamento dos envolvidos, de modo a atribuir-lhes responsabilidade na medida da participação nos eventos tidos por irregulares.
Em relação ao Sr. Ricarte de Freitas Júnior, seu chamamento ao feito decorreu da existência de indícios do recebimento de propina, exigida por ter sido ele o responsável pela emenda parlamentar que destinou recursos para a elaboração do plano. A questão é tratada em ação penal que tramita na 1ª Vara de Sinop, na seção judiciária de Mato Grosso, processo em que também são réus os Srs. Dilceu Rossato e Rui Aurélio de Lacerda Badaró.
Na esteira do raciocínio já expressado anteriormente, entendo que, com base nas condutas indicadas no ofício que lhe foi dirigido, não é possível atribuir responsabilidade pelo dano em apuração ao ex-parlamentar. O fato de ter destinado recursos por meio de emenda com vistas à elaboração do plano não é suficiente, por si só, para afirmar que contribuiu para a ocorrência de prejuízo aos cofres públicos, sobretudo porque, como se verá mais adiante, o dano remanescente decorre somente do superfaturamento apontado.
No tocante ao recebimento de propina, o assunto refoge à competência deste Tribunal, devendo a apuração permanecer no âmbito da seara criminal, onde também poderão ser aplicadas as sanções decorrentes do pagamento atribuído ao Sr. Rui Aurélio de Lacerda Badaró. Assim, proponho excluir o Sr. Ricarte de Freitas Júnior da relação processual.
Quanto às irregularidades atinentes à liquidação das despesas, à cobrança pelo edital, ao descompasso entre os pagamentos e a execução física e à contratação da empresa que elaborou o projeto básico, constituem descumprimento de dispositivos legais que regem o convênio e, isoladamente, ensejariam tão somente a aplicação de multa ao responsável pela gestão dos recursos repassados. 
Acerca dos pagamentos antecipados, merece acolhida a defesa do ex-prefeito mencionando o Acórdão 2183/2016-TCU-Plenário, cujo voto condutor externou entendimento  no sentido de que "A realização injustificada de pagamentos antecipados, violando o disposto nos artigos 62 e 63 da Lei n° 4.320/64, não é suficiente para caracterizar dano, devendo-se perquirir se a beneficiária executou, ainda que a posteriori, os serviços pelos quais foi paga". Nesse sentido, reforço entendimento quanto à inexistência de débito decorrente de tal ilegalidade.
Em relação à imputação de prejuízo em decorrência da não utilização posterior do plano estratégico, penso que o fato de o Sr. Dilceu Rossato ter deixado a gestão contemporaneamente ao término da elaboração do documento deve ser levado em consideração para afastar eventual responsabilidade por tal irregularidade. Não se afigura razoável condená-lo pela suposta não aplicação das diretrizes elaboradas pelo IBCDTUR, haja vista a substituição pelo prefeito que assumiu em 2009, a quem caberia desenvolver as atividades previstas após a realização do diagnóstico pelo instituto.
No que se refere à falsificação do atestado de capacidade técnica pelo contratado, conduta atribuível apenas ao IBCDTUR e a seu dirigente, deve ser levada em consideração na dosimetria da sanção a ser aplicada pelas irregularidades identificadas nestes autos, bem como na justificativa da declaração de inidoneidade cogitada pela Secex-RS.
Passando a análise da ocorrência de dano, não há questionamentos acerca da execução física da avença, visto que o plano estratégico foi entregue pelo instituto. Também é possível aferir a existência de nexo de causalidade entre as despesas realizadas pela prefeitura e os recursos repassados por meio do Convênio 720/2007, conforme documentação integrada pelas notas fiscais, cheques e extratos da conta específica.
Remanesceria, então, o apontamento relativo ao superfaturamento no valor pago ao IBCDTUR. A Secex-RS efetuou pesquisa no Siafi e localizou convênios firmados em 2007 para elaboração de planos estratégicos de turismo em municípios mato-grossenses e em outros estados da federação.
Conforme demonstrativos na peça 35, p. 1-2, Rondonópolis/MT e Rosário do Oeste/MT celebraram avenças nos valores de R$ 250.000,00 e R$ 200.000,00, respectivamente, para implementação de objetos semelhantes ao do Convênio 720/2007. A fim de demonstrar a desproporcionalidade do valor pago pelo Município de Sorriso/MT, a unidade técnica também juntou aos autos dados de convênios celebrados por valores inferiores pelos estados do Rio de Janeiro e do Amapá, ambos de maior complexidade, dada a abrangência territorial.
Como se vê, os valores apurados para elaboração de planos estratégicos de turismo à época do Convênio 720/2007 indicam que a contratação do IBCDTUR ocorreu por valores superiores aos praticados no mercado, causando prejuízo aos cofres públicos. Cabe, portanto, o ressarcimento da diferença entre os R$ 600.000,00 pagos (peça 10, p. 33) e o maior valor pago a município do Estado de Mato Grosso, no caso, o de Rondonópolis (R$ 250.000,00) , haja vista tratar-se de parâmetro mais benéfico aos responsáveis e por afigurar-se mais compatível com a magnitude dos trabalhos a serem desenvolvidos no Município de Sorriso/MT.
No intuito de manter a proporcionalidade do débito aos recursos federais e à contrapartida efetivamente aportada, cabe calcular o percentual com que contribuiu cada um dos partícipes para a avença. Assim, tendo em vista que a União repassou R$ 500.000,00 e o município R$ 100.000,00, o rateio resultará em prejuízo de R$ 291.666,67 (83,33%) aos cofres federais, considerando o dano de R$ 350.000,00 relativo ao superfaturamento.
Feitas essas considerações, manifesto-me de acordo com a proposta de julgar irregulares as contas do Sr. Dilceu Rossati, a quem cabia a boa e regular gestão dos valores repassados, bem como do Sr. Rui de Lacerda Badaró e do IBCDTUR, por sua contribuição para o superfaturamento apurado. Cabíveis, ainda, as sanções cogitadas pela unidade técnica, cuja pretensão de aplicação ainda não prescreveu.
Ante o exposto, este membro do Ministério Público de Contas manifesta-se de acordo com a proposta formulada para estas contas especiais, sugerindo apenas a exclusão do Sr. Ricarte de Freitas Júnior da relação processual e a redução do débito para o montante de R$ 291.666,67".
	É o relatório.

Saulo Rondon Gahyva, OAB/MT 13.216, Samira Pereira Martins, OAB/MT 10.029, Fernanda Brandão Cançado, OAB/MT 14.488, Bruna Moschini Antunes Maciel, OAB/MT 17.388, Jorge Henrique Alves de Lima, OAB/MT 18.636, Carolina Elma Pereira Schuck, OAB/MT 13.195, Rafaela Guerrize Conte, OAB/MT 17.024, Roberto Botelho, OAB/SP 239.728, José Antônio Duarte Alvares, OAB/MT 3.432, Carolina Vieira de Almeida Lacerda, OAB/MT 14.566, Luciano Salles Chiappa, OAB/MT 11.883-B, Carlos Arthur Gonzaga Ribeiro Figueirredo, OAB/MT 23.359, e outros.

Procurador Sergio Ricardo Costa Caribé.

TOMADA DE CONTAS ESPECIAL. CONVÊNIO. PLANO DIRETOR DE DESENVOLVIMENTO TURÍSTICO DE SORRISO/MT. AUSÊNCIA DE ATESTO NOS DOCUMENTOS FISCAIS. PAGAMENTO DE DESPESA ANTES DA REGULAR LIQUIDAÇÃO. COBRANÇA DE TAXA PELO FORNECIMENTO DO EDITAL DA LICITAÇÃO. CONTRATAÇÃO DO AUTOR DO PROJETO BÁSICO PARA EXECUÇÃO DO PLANO DIRETOR. FALSIFICAÇÃO DO ATESTADO DE CAPACIDADE TÉCNICA DA CONTRATADA. SUPERFATURAMENTO. PAGAMENTO DE 75% DO VALOR DO CONTRATO COMO ADIANTAMENTO. OBJETO INSERVÍVEL. CITAÇÃO DO EX-PREFEITO, DA CONTRATADA, DO DIRIGENTE DA CONTRATADA E DO DEPUTADO FEDERAL AUTOR DA EMENDA. CONTAS IRREGULARES. DÉBITO. MULTA. CRIAÇÃO DE APARTADO PARA ANÁLISE DA RESPONSABILIDADE DO EX-DEPUTADO FEDERAL. CIÊNCIA.

TOMADA DE CONTAS ESPECIAL (TCE)

Secretaria de Controle Externo de Tomada de Contas Especial (SecexTCE).

Trata-se de tomada de contas especial instaurada em razão de irregularidades na execução do convênio MTUR-720/2007, celebrado entre o Ministério do Turismo e o município de Sorriso-MT, objetivando a elaboração do Plano Estratégico de Turismo (PET) para a referida cidade. 
2.	Para a execução da avença, a União repassou R$ 500.000,00, oriundos de emenda parlamentar do então deputado federal Ricarte de Freitas Júnior. O município ficou responsável por R$ 100.000,00, a título de contrapartida. As ações pactuadas podem ser divididas em três etapas: a) inventário turístico do município (R$ 250.000,00) ; b) diagnóstico turístico da cidade (R$ 200.000,00) ; e c) prognóstico para o desenvolvimento do turismo no município (R$ 150.000,00) . 
3.	A Sec/RS identificou diversos vícios na gestão dos recursos públicos. De início, chama atenção a imprestabilidade do plano elaborado, tendo em vista que em nenhum momento o produto entregue foi utilizado pelo município em razão da baixa qualidade, constatação que será melhor explorada ao longo do voto. Esta falha, por si só, é suficiente para impugnar a integralidade dos recursos repassados. 
4.	Para a contratação do PET, o município promoveu concorrência pública, do tipo melhor técnica e preço. Apenas uma instituição participou do certame, qual seja, o Instituto Brasileiro de Ciências e Direito do Turismo (IBCDTur) , que, por sinal, foi o autor do projeto básico do certame e, por isso, não poderia ter participado da concorrência (art. 9º, inciso I, da Lei 8.666/1993) . O valor do contrato coincidiu com o valor do convênio (R$ 600.000,00) .
5.	A participação de uma única empresa encontra justificativa no direcionamento que foi imposto no edital do certame. Além da cobrança de taxa (R$ 100) para o fornecimento do edital, identificou-se a presença de diversas exigências de qualificação técnica exageradas e desarrazoadas, como a apresentação de currículo de cada profissional da equipe técnica da licitante, com experiência mínima comprovada de três anos, impedimento de substituição da equipe técnica, dentre outros. 
6.	Houve fraude no certame em análise. O edital exigia, para fins de qualificação técnica, a apresentação de atestado comprovando que a licitante possuía experiência prévia em serviços compatíveis (características, quantidades e prazos) com o objeto do certame e que seu desempenho fosse satisfatório. Para comprovar tal expertise, o IBCDTur apresentou atestado emitido pelo município de Araçariguama/SP (peça 11, p. 104) .
7.	Em diligência junto àquela prefeitura paulista, foi informado a esta Corte de Contas que o município não teve qualquer vínculo com o IBCDTur. Restou consignado expressamente que o instituto jamais prestou serviços ao ente federado (peça 37, p. 4) . A informação é compatível com outro dado: as notas fiscais emitidas pelo IBCDTur para subsidiar o recebimento dos recursos do presente convênio são de nº 1, 3 e 11, isto é, antes disso aparentemente o instituto não prestou serviços.
8.	Referidas notas fiscais não continham o atesto emitido por servidor público, podendo-se falar em ausência de liquidação das despesas. Mais, o pagamento não guardava qualquer compasso com a suposta execução física do plano estratégico. O contrato foi firmado em 21/5/2008 (peça 12, p. 178) . Quatro dias após a celebração do negócio jurídico, o instituto emitiu nota fiscal de R$ 200.000,00, recebendo efetivamente tal montante, sem que restassem comprovados quaisquer dos serviços previstos no projeto básico. 
9.	Menos de setenta dias após a assinatura do contrato, novamente sem qualquer lastro na execução física, o instituto já havia recebido 75% de todo o saldo originalmente previsto. Pelo cronograma de execução previsto no projeto básico, de autoria da própria contratada, frise-se, o IBCDTur demoraria sete meses para receber tal valor. A última parcela (R$ 150.000,00) só veio a ser paga depois de encerrada a vigência do negócio jurídico, prática vedada pelo art. 8º, inciso V, da Instrução Normativa STN 1/1997. 
10.	Ainda que houvesse a comprovação da confecção de estudos com a qualidade exigida, o valor pago está muito acima do que fora pago em outros instrumentos semelhantes e/ou de maior complexidade. A unidade técnica identificou outros sete convênios firmados no ano de 2007 para a elaboração de planos estratégicos de turismo, todos em valores inferiores ao caso concreto. O plano do estado do Rio de Janeiro - de maior complexidade e magnitude - custou aos cofres públicos R$ 400.000,00 (convênio 713/2007) . No estado de Mato Grosso, foram gastas cifras significativamente menores: em Rondonópolis, R$ 250.000,00; em Rosário Oeste, R$ 200.000,00. 
11.	Em razão desses fatos, a secretaria regional impugnou a totalidade dos recursos transferidos (R$ 500.000,00) . Foram citados solidariamente o sr. Dilceu Rossato, prefeito que geriu os recursos públicos e que prestou contas do convênio, o Instituto Brasileiro de Ciências e Direito do Turismo, contratado pelo município, o sr. Rui Aurélio de Lacerda Badaró, presidente do Ibcdtur, e o sr. Ricarte de Freitas Júnior, ex-deputado federal. 
12.	Analisadas as alegações de defesa, a Sec/RS propõe a irregularidade das contas de todos os arrolados, a condenação em débito solidário (R$ 500.000,00) , a aplicação de multas individuais, com fundamento no art. 57 da lei 8.443/1992, e a declaração de inidoneidade do instituto contratado para participar de licitação na administração pública federal. 
13.	O Ministério Público junto ao TCU manifestou-se parcialmente de acordo com a secretaria responsável pela instrução. Para o Parquet, em razão da entrega do plano estratégico e da existência de nexo de causalidade entre as despesas e os recursos repassados, o fundamento para o débito passaria a ser o superfaturamento, calculado pela diferença entre o montante efetivamente utilizado (R$ 600.000,00) e o maior valor pago a município do Estado de Mato Grosso (R$ 250.000,00) , considerando a proporção de recursos obtidos no convênio e próprios (83,33%) . Assim, pugnou pela existência de prejuízo de R$ 291.666,67. 
14.	Em acréscimo, assinalou não ser possível atribuir responsabilidade pelo dano ao ex-parlamentar, pois, como autor da emenda, ainda que existam indícios de recebimento de vantagem indevida, não deve responder pelo superfaturamento. Nos demais pontos, concordou com a análise efetuada pela unidade técnica. 
15.	Manifesto-me de acordo com a análise efetuada pela unidade técnica, cujos fundamentos incorporo como razões de decidir, sem prejuízo das considerações que passo a fazer. Quanto às divergências existentes nos pronunciamentos ordinários, esclareço de antemão que proporei a necessidade de recomposição dos cofres públicos em R$ 500.000,00 (valor integral do ajuste) e a manutenção da responsabilidade do ex-deputado federal quanto ao débito mencionado.  
16.	A responsabilização do sr. Ricarte de Freitas Júnior não se dará pelo fato de ser autor da emenda que destinou recursos ao município, mas sim pelas evidências de direcionamento da emenda parlamentar, com a finalidade de desvio de recursos e locupletamento. Ou seja, verifica-se a existência de um esquema deliberado de desvio de recursos públicos mediante a celebração de convênio com desvio de finalidade. 
17.	Dos depoimentos colhidos no inquérito policial, conclui-se que a celebração do convênio e do consequente contrato, decorrente de licitação viciada, não tinha por objetivo a obtenção de um plano estratégico de turismo útil para o município de Sorriso/MT, mas tão-somente de vantagens indevidas. Portanto, a ação do ex-parlamentar está diretamente relacionada com as irregularidades apuradas neste processo e, por isso, sua condenação não se limitará ao valor da propina por ele recebida, mas ao montante integral do aporte federal. 
18.	A Constituição Federal, em seu art. 71, inciso II, estabelece que o Tribunal deverá julgar as contas não apenas dos administradores públicos e das empresas contratadas, mas também de todos aqueles que derem causa a perda, extravio ou outra irregularidade de que resulte prejuízo ao Erário. Ora o ex-deputado, ao exigir o pagamento de vantagens indevidas, além de desvirtuar a finalidade do convênio em questão e perseguir interesses meramente privados, desfalcou a contratada, impedindo que, assim, concluísse o PET com a qualidade que se esperava. Portanto, pode-se afirmar que deu causa à elaboração de um trabalho deficiente.
19.	Afinal, devidamente autorizado pelo juízo competente, o TCU teve acesso aos autos da ação penal 0001563-26.2017.4.01.3603, que tramita na 1ª Vara de Sinop, na seção judiciária de Mato Grosso, em que figuram como réus todas as pessoas físicas arroladas nos presentes autos. Referida ação penal está na fase de instrução, não havendo sentença de mérito até a presente data. 
20. 	Em depoimento prestado à Polícia Federal, o senhor Rui Aurélio de Lacerda Badaró afirmou que, tão logo foi disponibilizada a primeira parcela do convênio, o ex-deputado federal teria exigido o pagamento de uma "comissão" de 15% do valor total do projeto, sob pena de o restante do repasse ser bloqueado. A justificativa para tal exigência seria o fato de o senhor Ricarte de Freitas Júnior ter sido o autor da emenda que destinou recursos ao município. A primeira parcela da propina teria sido paga no dia 10/8/2008, um domingo, na cidade de Ribeirão Preto/SP.
21.	O depoimento está em consonância com as demais provas constantes nos autos. Na semana que antecedeu a data citada, houve nove saques na conta corrente do Ibcdtur, em valores que variaram entre R$ 5.000,00 e R$ 7.500,00. Tal movimentação, se comparada com a do mês anterior, é atípica, tanto pela quantidade de saques, quanto pelos valores envolvidos. Na semana seguinte ao suposto pagamento da propina, mais precisamente no dia 12/8/2008, o instituto recebeu a segunda parcela prevista no contrato, sendo verossímil a vinculação desse pagamento ao recebimento da vantagem indevida. 
22.	Também é reprovável o fato de, em meio às tratativas para a celebração/execução do ajuste, o filho do ex-parlamentar ocupar cargo em comissão na prefeitura de Sorriso/MT. Em que pese o posto ocupado ser de livre nomeação, esta circunstância demonstra a existência de vínculos pessoais entre quem geriu os recursos (ex-prefeito) , quem recebeu (IBCDTur) e quem se beneficiou (ex-parlamentar) . 
23.	Reputo que as evidências contidas nos autos são suficientes para o julgamento das contas do então parlamentar, a condenação em débito dele e a aplicação da multa prevista no art. 57 da Lei 8.443/1992. Contudo, são insuficientes neste momento para aplicar a pena de inabilitação para exercício de cargo em comissão ou função de confiança (art. 60 da Lei 8.443/1992) . 
24.	Este cenário pode se alterar a partir do surgimento de novas evidências. Por essa razão, proponho ao Colegiado autuar processo apartado para examinar a gravidade dos fatos imputados ao sr. Ricarte de Freitas Júnior, devendo a unidade técnica diligenciar a 1ª Vara de Sinop (seção judiciária de Mato Grosso) para que obtenha acesso às provas produzidas no âmbito da ação penal 0001563-26.2017.4.01.3603, sem prejuízo da pesquisa em outras fontes. Referido processo encontra-se em fase final de instrução.  
25.	Destaco, por fim, que o fundamentos aqui listados guardam congruência com a citação do ex-parlamentar. Na comunicação contida na peça 50, foram mencionadas todas as irregularidades aqui examinadas, em especial: i) o direcionamento dos recursos de emenda parlamentar 3627.0011/2007 para o convênio e posterior ajuste para adjudicação do objeto ao IBCDTur, com a finalidade de desvio de recursos e locupletamento; ii) a coincidência entre o suposto primeiro pagamento de propina (de um total de dois) , em 10/8/2008, e a liberação da segunda parcela (de três) pelo Município de Sorriso/MT, dois dias depois, em 12/8/2008; e iii) o fato de que, à época dos saques em espécie e supostos pagamentos de propina, o IBCDTur não possuía saldo suficiente em conta corrente para o pagamento integral da suposta propina (R$ 90.000,00) , montante que só veio a obter com o recebimento da segunda parcela (de um total de três) do Contrato 184/2008.
26.	Expostos os fatos, passo ao exame das defesas. 
27.	O plano de turismo foi de fato apresentado (peça 12, p. 205/246, e peça 13, p. 3/161) . Sua qualidade é discutível, pois a maior parte do documento apresenta fotos de locais públicos, como praças e casas, além de conter informações imprecisas, razão que levou à não utilização do documento pelo município. Ao relatar a existência da festa do peão boiadeiro (peça 13, p. 9) , por exemplo, não indica onde é realizada. No campo destinado às formas de acesso, consta informação óbvia ("depende da localização") . Em outro evento (Vertentes Culturais Matogrossenses - peça 13, p. 10) , não há descrição, tampouco informações sobre a localização, a forma de acesso, o funcionamento e as atividades desenvolvidas. 
28.	Ao fazer a análise dos pontos fortes e fracos, das oportunidades e das ameaças relacionadas aos recursos naturais e culturais, aos eventos, aos equipamentos públicos, aos serviços turísticos e à infraestrutura urbana (peça 13, p. 60/66) , o instituto classificava os diversos temas (proximidade do Pantanal, interesse do turista pela fauna e flora brasileira, existência de destinos concorrentes com potencialidade turística semelhante, oferta de leitos e hotéis suficientes para a demanda, agências de turismo com boa infraestrutura, por exemplo) por meio de uma nota, que variava de um a cinco.  Ocorre que, na prática, foi dada nota 3 para a quase totalidade dos itens, circunstância que denota a ausência de uma avaliação efetiva.
29.	Se não bastasse a existência de problemas qualitativos, não vislumbro a existência de nexo de causalidade entre os pagamentos e o projeto. Há compatibilidade cronológica e quantitativa entre as notas fiscais e os extratos bancários, mas a meu ver isso não é suficiente para demonstrar a boa e regular aplicação dos recursos, pois a execução financeira precisa estar alinhada à física. Lembro por exemplo que quatro dias após a celebração do negócio jurídico, o instituto emitiu nota fiscal de R$ 200.000,00 sem que restassem comprovados quaisquer dos serviços previstos.
30.	Os responsáveis alegam, em diversos momentos, que a liquidação irregular das despesas, a restrição ao caráter competitivo do certame, o descompasso entre os pagamentos e a execução física e a contratação de empresa que elaborou o projeto básico não justificam a condenação pela integralidade do montante transferido. De fato, se identificadas de forma isolada, o argumento seria procedente. Contudo, não há como desassociá-las das demais (em especial da fraude à licitação e da entrega do plano diretor com baixa qualidade) , conjunto este que demostra a intenção deliberada de contratar e pagar, de qualquer forma, o Instituto Brasileiro de Ciências e Direito do Turismo.
31.	O ex-prefeito Dilceu Rossato alegou, em acréscimo, que: i) os pagamentos foram feitos de acordo com o edital e contrato, encontrando amparo no art. 38 do Decreto 93.872/1986; ii) a cobrança de R$ 100,00 pelo edital é irrelevante, cabendo ao particular a decisão quanto à participação no certame; iii) não há prejuízo ao caráter competitivo do certame a participação da autora do projeto básico; e iv) os pareceres técnicos e jurídicos favoráveis à homologação e à adjudicação do certame eram vinculantes, não sendo identificada a fraude à licitação. 
32.	O ordenamento jurídico, em especial o Decreto 93.872/1986, e o próprio TCU aceitam excepcionalmente o pagamento antecipado, quando, comprovadamente, seja esta a única alternativa para obter o bem ou assegurar a prestação do serviço desejado. Para tanto, devem estar presentes os seguintes requisitos, a saber: a) presença das indispensáveis cautelas e garantias; b) previsão no edital/contrato; e c) existência de interesse público devidamente demonstrado. Nesse sentido caminha a jurisprudência desta Corte (Acórdão 406/2011-TCU-Plenário, 2.679/2010-Plenário, 214/2009-2ª Câmara, 918/2009-Plenário, 2.427/2009-1ª Câmara, 4.742/2008-2ª Câmara, 6.565/2008-2ª Câmara, 1.619/2008-2ª Câmara, 2.565/2007-1ª Câmara e 1.442/2003-1ª Câmara) .
33.	No caso concreto, não foi tomada qualquer medida para impedir o risco que envolve as antecipações de pagamento. Edital e contrato silenciam acerca das eventuais garantias a serem exigidas, sendo inexistentes relatos da efetiva apresentação delas. Se não bastasse, inexiste interesse público na previsão editalícia de que um terço do total do contrato fosse pago no ato da assinatura do instrumento. 
34.	A cobrança pelo fornecimento do edital de licitação é limitada ao custo de sua reprodução, conforme dispõe o art. 32, § 5º, da Lei 8.666/1993, sendo que o valor de R$ 100,00 encontra-se desproporcional à pouca quantidade de páginas do instrumento convocatório. 
35.	Rememoro que, na concorrência pública objeto dos autos, apenas o Instituto Brasileiro de Ciências e Direito do Turismo (IBCDTur) participou da licitação, entidade que foi a autora do projeto básico e, por isso, não poderia ter participado da concorrência. A vedação à participação no certame da autora do projeto básico (art. 9º, inciso I, da Lei 8.666/1993) visa impedir a assimetria de informações entre as interessadas em participar da licitação. Isso porque a autora do projeto básico pode possuir informações privilegiadas que lhe confiram condições vantajosas em relação às demais participantes.
36.	O ex-prefeito argumenta que a homologação e a adjudicação do certame foram precedidas de análises técnica e jurídica, ambas favoráveis, não sendo possível imputar responsabilidade pela fraude à autoridade máxima municipal. O argumento não merece prosperar, pois ao homologar e adjudicar o objeto (peça 12, p. 171/172) o ex-prefeito atesta a regularidade de todo o procedimento. Ademais, a fraude pode ser considerada grosseira, na medida em que a assinatura da autoridade foi feita por um instrumento semelhante a um pincel, em vez de caneta, e o texto da declaração contém palavras com cores diferentes.
37.	Destaco que a jurisprudência do TCU, a exemplo do Acórdão 1715/2008-TCU-Plenário, consolidou-se no sentido de que os dirigentes têm a obrigação de acompanhar, controlar e fiscalizar a execução dos atos de seus subordinados, além de escolher seus auxiliares diretos com esmero, sob pena de responder por culpa in vigilando e culpa in elegendo. 
38.	O Instituto Brasileiro de Ciências e Direito do Turismo e seu presidente afirmam que a prestação dos serviços ocorreu efetivamente, que elaboraram o plano estratégico de turismo de Araçariguama/SP - sendo, portanto, lícito o atestado de capacidade técnica apresentado -, e que no certame do município de Sorriso/MT compareceram outras empresas além do IBCDTur.
39.	De início, é importante enfatizar ser devida a responsabilização do presidente do IBCDTur, pois a identificação de fraude à licitação demonstra o desvio de finalidade na utilização da pessoa jurídica, circunstância que autoriza a desconsideração prevista no art. 50 do Código Civil. 
40.	Não está em discussão se os serviços foram, ou não, prestados. Os responsáveis foram chamados aos autos para demonstrar a utilidade do plano diretor efetivamente apresentado - tarefa que demanda a demonstração da qualidade do estudo - e para comprovar a adequação dos preços contratados. Infelizmente não lograram êxito em nenhum desses aspectos. Logo, rejeito o argumento.
41.	Quanto aos dois outros argumentos, a afirmação diverge da prova contida nos autos. A eventual contratação do IBCDTur pelo município de Araçariguama/SP foi negada pela própria prefeita (peça 37) . Caso quisessem, os responsáveis poderiam trazer aos autos cópia do negócio jurídico firmado, mas não o fizeram. Do mesmo modo, a ata de reunião da comissão permanente de licitação (CPL) para a abertura do envelope de habilitação e de julgamento do certame ocorrido em Sorriso/MT mencionou uma única empresa (IBCDTur) . Ao final do documento, todos os presentes assinaram, ou seja, os membros da CPL e o sr. Rui Badaró, presidente do instituto (peça 12, p. 152) . 
42.	Este processo foi incluído na pauta da sessão de 26 de junho de 2019. Naquela oportunidade, o procurador do ex-prefeito Dilceu Rossato compareceu a este gabinete e solicitou o adiamento do julgamento, pois pretendia juntar documentos que comprovariam a eficácia do plano estratégico de turismo de Sorriso/MT. Atendi o pleito do causídico, pois, como se sabe, os processos desta Corte são orientados pelos princípios do formalismo moderado e da busca pela verdade material. 
43.	Os novos elementos estão acostados às peças 83 a 97. De forma geral, buscam enfatizar as etapas do estudo, destacando o caminho supostamente trilhado pelo instituto para elaboração do PET (análise estrutural e mercadológica da oferta turística de Sorriso/MT, entrevistas com turistas, avaliação quanto a aspectos políticos, econômicos, socioculturais e tecnológicos atinentes ao turismo na região, definição da missão, objetivos e metas, elaboração das políticas e do documento final, dentre outras) .
44.	Defendem que o PET possuiria inegável qualidade, pois apresentaria "aspectos potenciais ao turismo, com a análise do inventário de recursos e equipamentos a serem explorados, o diagnóstico analítico dessa exploração e o prognóstico de desenvolvimento do turismo a partir dessa ação conjunta, incluindo-se também anexos fotográficos demonstrativos". 
45.	Trazem depoimentos prestados por testemunhas naquele processo judicial que reconheceram benefícios para o município a partir da elaboração do PET. O sr. Eugênio Destri narrou que, a partir do desenvolvimento daquele trabalho, foi revitalizado o parque ecológico e são realizados anualmente um festival de pesca e um campeonato de motocross. A sra. Anelise Santon e o sr. Marcelo Rodrigues acrescentaram que houve a construção de um centro de eventos, bem como havia um projeto de expansão do aeroporto. 
46.	Por fim, argumentam que a ação de ressarcimento ao erário ajuizada pelo município foi julgada improcedente em primeira instância e, em sede de reexame necessário, extinta sem resolução de mérito pelo Tribunal de Justiça do Estado do Mato Grosso. 
47.	A defesa adicional não consegue demonstrar, a meu ver, a qualidade do trabalho produzido. Ainda que o instituto contratado tenha percorrido todas as etapas informadas, passando pelo inventário, diagnóstico e prognóstico, não está comprovado que o estudo tenha contribuído de alguma forma para o incremento turístico no município de Sorriso/MT. Sequer são apresentados dados estatísticos nesse sentido. 
48.	Reafirmo que o material produzido é, a meu ver, de baixa qualidade. Essa relação de causa (elaboração do PET) e efeito (aumento do fluxo turístico) passaria necessariamente pela demonstração da utilidade do estudo elaborado e, por consequência, pela existência de propostas concretas para elevar o trânsito de pessoas na localidade. Entretanto, no capítulo destinado ao prognóstico (peça 13, p. 83/89) , que considero a essência do trabalho, as frases são genéricas, não contêm sugestões específicas e, por isso, poderiam ser replicadas para qualquer município brasileiro. Cito alguns exemplos. 
49.	Ao descrever o objetivo geral, consta a necessidade de desenvolver o produto turístico global da cidade de Sorriso/MR, buscando sua conformação em estância turística. Os objetivos específicos em nada detalham essa proposta. São eles: a) fortalecer as atividades turísticas fomentadas direta ou indiretamente pelo agronegócio; b) identificar as potencialidades dos recursos naturais para a formatação de produtos turísticos específicos complementares; c) gerar o aproveitamento das festividades locais para o desenvolvimento do turismo de eventos e cultural; e d) gerar propostas para a implantação do turismo sustentável em todos os seus aspectos. 
50.	As metas são igualmente indeterminadas (peça 13, p. 84) . Consta a intenção de aumentar a permanência do turista em dois dias na cidade e de elevar o gasto diário em entretenimento para R$ 50 por dia, mas nada é dito sobre como conseguir tais objetivos. Há também a ideia de promover a capacitação profissional dos trabalhadores e interessados em atuar na operacionalização do trade turístico local, mas não são mencionados detalhes essenciais, como plano de ensino, quantidade de treinandos, custos envolvidos, dentre outros assuntos. Consta a necessidade de ampliar e melhorar a infraestrutura dos equipamentos e serviços turísticos locais, mas não são descritos quais, nem o que precisa ser feito em cada um deles. 
51.	No campo "políticas de marketing", há uma proposta de desenvolver novos atrativos turísticos, aproveitando os recursos naturais e culturais para oferecer opções de lazer todos os dias, bem como de atrair novos empresários para o setor de hotelaria e alimentação. Nada é dito, porém, sobre a operacionalização dessas políticas. 
52.	Em outros planos estratégicos do turismo, é comum que exista um plano de ação concreto (criação de uma estrada específica, saneamento ambiental de determinado espaço público, obtenção de licença ambiental, por exemplo) e uma estimativa de custos paramétrica para que o poder público e a coletividade saibam, de antemão, as despesas a serem incorridas para a implementação da estratégia do turismo. Nada disso constava no documento examinado nestes autos.
53.	O Plano de Desenvolvimento Integrado de Turismo Sustentável do Estado do Rio de Janeiro (disponível em http://www.prodetur.rj.gov.br/planodesenvolvimento.asp, data da consulta: 30 de julho de 2019) , após identificar as ações a serem desenvolvidas em cada município do litoral fluminense, contém uma extensa tabela com a magnitude de cada investimento sugerido. Em Paraty/RJ, por exemplo, pretendia-se, no ano de 2010 (data da elaboração do documento) , a implantação de um centro de convenções ao custo de R$ 17,5 milhões. 
54.	O Plano Estratégico de Turismo do Pará para os anos de 2012 a 2020 (disponível em http://www.setur.pa.gov.br/plano-ver-o-para, data de consulta: 30 de julho de 2019) trouxe propostas concretas na tentativa de impulsionar o turismo naquele Estado. Cito, por exemplo, a criação de um programa de promoção do turismo que conecta instituições financeiras, agências de viagem, turistas, hotéis e empresas de transporte (Programa Passaporte Pará) . Não se pretende afirmar se essa proposta é adequada, ou não, mas apenas mencionar que, contrariamente ao PET de Sorriso/MT, foram pensadas soluções específicas. 
55.	Voltando ao caso concreto, para identificar o perfil do turista, consta que o IBCDTur teria entrevistado 104 pessoas. Além de a amostra ser pequena, o que impede qualquer conclusão com lastro estatístico, foram feitas poucas perguntas aos turistas, prejudicando, assim, a obtenção de informações necessárias à fase de prognóstico. Em trabalhos dessa magnitude, é comum que os estudos explorem a percepção dos turistas quanto ao nível de preços e serviços, o gasto médio diário no comércio local (compras em geral) , a avaliação dos atrativos culturais e naturais e a sazonalidade do fluxo de pessoas - assuntos ausentes no caso concreto. 
56.	Consta que 26 dos 104 entrevistados utilizaram como meio de transporte para se chegar em Sorriso/MT a aviação de voo regular (peça 13, p. 45) . Ao que tudo indica, os passageiros utilizaram o aeroporto de Sinop/MT, pois naquela época a construção do aeroporto de Sorriso/MT sequer havia iniciado. A inscrição no cadastro de aeródromos - condição para o início das operações aeroportuárias -, só veio a ocorrer em agosto de 2015 com a publicação das Portaria nº 2099/SIA-Anac. Antes disso, de acordo com o Código Brasileiro de Aeronáutica (art. 30) , qualquer pista eventualmente existente não poderia ser aberta para pousos e decolagens. 
57.	Por sinal, não foi avaliado a impacto da construção de um aeródromo na cidade para o incremento da atividade turística. Apenas é dito o óbvio, ou seja, que com a inauguração desse tipo de benfeitoria tende a aumentar a presença de turistas. Não são mencionados custos, nem eventual existência de uma demanda reprimida desse modal de transporte, tampouco as características desejáveis para a infraestrutura, como comprimento da pista.
58.	Portanto, independentemente de a gestão seguinte ser opositora à do ex-prefeito arrolado, as informações genéricas impedem o aproveitamento do plano estratégico de turismo. Os depoimentos trazidos aos autos apenas informam a realização de algumas benfeitorias pelas gestões sucessoras, mas não há vínculo comprovado delas com a produção do estudo objeto destes autos. Sem essa demonstração, qualquer construção ou reforma de espaços públicos poderia ser associada àquele documento. 
59.	A extinção, sem resolução de mérito, da ação de ressarcimento ao erário (Apelação/Remessa Necessária nº 124723/2016) ocorreu porque, para a Exma. Relatora Desembargadora Helena Maria Bezerra Ramos, o Ministério do Turismo ainda não havia se pronunciado definitivamente sobre as contas prestadas pelo município, em que pese existir parecer técnico opinando pela aprovação das contas. Sendo assim, ausente o prejuízo ao erário municipal - até porque aquele ente federado não devolveu recursos ao Governo Federal -, o Judiciário entendeu que faltaria interesse de agir por parte do Ministério Público estadual de cobrar valores do ex-prefeito. Transcrevo parte do voto da Relatora: 
"Portanto, diante do contexto probatório produzido, não há como falar em lesão ou dano ao patrimônio público municipal, em virtude de questionadas irregularidades, vale frisar, a ausência de devolução da verba. É que, sequer houve a devolução do valor determinado, tampouco, há comprovação no sentido de que tenha o ex-gestor, se beneficiado com suposta falha, pelo contrário, não há prova alguma de que dela tenha advindo real prejuízo ao Requerente. (...) 
Ante o exposto, reconheço de ofício a falta do interesse de agir do Ministério Público, diante da ausência de danos ocasionados ao Erário Municipal, aplicando, dessa forma, o efeito translativo, julgo extinta, sem resolução do mérito a Ação Civil Pública de Ressarcimento de Danos ao Erário (Cód. 90281) , que tramita perante o Juízo da 6ª Vara da Comarca de Sorriso/MT, e, por consequência, torna-se prejudicado o Recurso de Apelação interposto, bem como a Remessa Necessária" (Grifos acrescidos) .
60.	A despeito da independência das instâncias, percebe-se que o fundamento utilizado pelo Poder Judiciário para arquivar a ação judicial não diz respeito à qualidade do plano estratégico de turismo. Portanto, tal decisão mostra-se irrelevante para o deslinde da presente tomada de contas especial. 
	Ante o exposto, voto por que seja adotada a deliberação que ora submeto ao Colegiado. 
	
TCU, Sala das Sessões Ministro Luciano Brandão Alves de Souza, em 31 de julho de 2019.
BENJAMIN ZYMLER 
Relator